ACORDAO-COMPLETO-2387520

ACÓRDÃO 490/2020 ATA 1/2020 - PRIMEIRA CÂMARA

VISTOS, relatados e discutidos estes autos de tomada de contas especial instaurados pela Fundação Nacional de Saúde (Funasa) , em decorrência de irregularidades praticadas por servidores no âmbito da Superintendência Estadual da Funasa no Maranhão, relacionadas a pagamentos efetuados no período de 2004 a 2007, referentes à execução do Contrato 16/2002;
ACORDAM os ministros do Tribunal de Contas da União, reunidos em sessão da 1ª Câmara, diante das razões expostas pelo relator, em: 
	9.1. excluir da relação processual os Srs. Adeval Barbosa Avelar (XXX.992.103-XX) ; Alderi Araujo da Silva (XXX.981.903-XX) ; Arnaldo Simões Filho (XXX.232.383-XX) ; Isis Maria Miranda Vidal Silva (XXX.823.743-XX) ; Isídia Dodo Silva (XXX.496.203-XX) ; Jezildes Melo de Sousa (XXX.161.293-XX) ; José Alves Monteiro Filho (XXX.839.763-XX) ; José Mario Alencar Santos (XXX.018.883-XX) ; Luiz Antônio de Lima (XXX.721.591-XX) ; Maria das Graças Pinho Coimbra (XXX.982.403-XX) ; Maria das Neves Gerônimo da Silva Quinzeiro (XXX.235.413-XX) ; Neusa Silva Santos (XXX.922.293-XX) ; Raimundo Nonato Alves Albuquerque Filho (XXX.065.662-XX) ; Raimundo Rodrigues dos Santos Filho (XXX.540.473-XX) ; Salomite Miranda de Oliveira (XXX.481.343-XX) ; 
9.2. julgar regulares as contas dos Srs. Marconi José Carvalho Ramos (XXX.410.693-XX) e Zenildo Oliveira dos Santos (XXX.828.673-XX) , nos termos dos artigos 16, inciso I, 17, e 23, inciso I, da Lei 8.443/1992, c/c os arts. 207 e 214, inciso I, do Regimento Interno do TCU, dando-lhes quitação plena;
9.3. julgar irregulares as contas do Srs. José João Matos (XXX.601.003-XX) , Henrique Moraes Bogea (XXX.309.307-XX) , Consuelo Cozac (XXX.775.861-XX) e da Cooperativa Radio Taxi de Autos e Serviços e Turismo Ltda. (01.059.967/0001-01) , com fundamento nos arts. 1º, inciso I, 16, inciso III, alíneas "b" e "c", da Lei 8.443/1992, c/c os arts. 1º, inciso I, e 209, incisos II e III, do Regimento Interno do TCU; 
9.4. condenar, solidariamente, os responsáveis acima mencionados, com fundamento no art. 19, caput, da Lei 8.443/1992, c/c o art. 210 do Regimento Interno do TCU, ao pagamento das quantias abaixo relacionadas, com a fixação do prazo de 15 (quinze) dias, a contar das notificações, para comprovarem, perante o Tribunal (art. 23, inciso III, alínea "a", da Lei 8.443/1992, c/c o art. 214, inciso III, alínea "a", do Regimento Interno) , o recolhimento da dívida aos cofres da Fundação Nacional de Saúde, atualizada monetariamente e acrescida dos juros de mora, calculados a partir das datas discriminadas até a data do recolhimento, na forma prevista na legislação em vigor:
9.4.1. Consuelo Cozac e Coopersat:
	Valor Original (R$) 
	Data da Ocorrência
		Valor Original (R$) 
	Data da Ocorrência

	1.787,80
	1/8/2006
		472,56
	28/12/2006

	1.509,20
	1/8/2006
		2.310,00
	30/11/2006

	171,84
	1/8/2006
		343,68
	30/11/2006

	85,92
	1/8/2006
		611,80
	12/3/2007

	1.470,00
	3/8/2006
		85,92
	12/3/2007

	171,84
	3/8/2006
		3.560,20
	23/5/2007

	1.300,60
	18/9/2006
		515,52
	23/5/2007

	85,92
	18/9/2006
		6.266,40
	26/2/2007

	12.926,20
	1/12/2006
		859,20
	26/2/2007

	1.031,04
	1/12/2006
		16.795,80
	6/3/2007

	17.284,40
	4/12/2006
		2.663,52
	6/3/2007

	2.577,60
	4/12/2006
		5.020,40
	6/3/2007

	2.352,00
	4/12/2006
		7.644,00
	6/3/2007

	429,60
	4/12/2006
		2.577,60
	6/3/2007

	5.924,80
	28/12/2006
		1.374,72
	6/3/2007

	1.116,96
	28/12/2006
		6.864,20
	4/12/2006

	9.4.2. José João Matos e Coopersat:
	Valor Original (R$) 
	Data da Ocorrência
		Valor Original (R$) 
	Data da Ocorrência

	15.232,00
	1/3/2006
		1.116,96
	5/7/2006

	1.116,96
	1/3/2006
		10.747,80
	15/5/2006

	3.238,20
	7/4/2006
		1.546,56
	15/5/2006

	16.850,40
	7/4/2006
		2.632,00
	29/5/2006

	1.031,04
	7/4/2006
		429,60
	29/5/2006

	343,68
	7/4/2006
		6.804,00
	5/7/2006

	9.4.3. Henrique Moraes Bogéa e Coopersat:
	Valor Original (R$) 
	Data da Ocorrência
		Valor Original (R$) 
	Data da Ocorrência

	4.477,20
	6/12/2006
		1.857,80
	1/8/2006

	1.074,00
	6/12/2006
		386,64
	1/8/2006

	1.544,20
	18/5/2006
		574,00
	9/5/2007

	472,56
	18/5/2006
		85,92
	9/5/2007

	9.4.4. Consuelo Cozac e Coopersat:
	Valor Original (R$) 
	Data da Ocorrência
		Valor Original (R$) 
	Data da Ocorrência

	1.419,60
	5/7/2006
		7.971,60
	28/12/2006

	6.400,80
	5/7/2006
		2.577,60
	28/12/2006

	11.897,20
	5/7/2006
		18.250,40
	28/12/2006

	128,88
	5/7/2006
		2.148,00
	28/12/2006

	1.632,48
	5/7/2006
		11.474,40
	30/11/2006

	2.685,20
	1/8/2006
		8.288,00
	30/11/2006

	3.834,60
	1/8/2006
		2.663,52
	30/11/2006

	2.832,20
	1/8/2006
		773,28
	30/11/2006

	1.074,00
	1/8/2006
		2.620,56
	30/11/2006

	601,44
	1/8/2006
		10.572,80
	6/3/2007

	300,72
	1/8/2006
		1.960,00
	12/3/2007

	645,40
	2/8/2006
		343,68
	12/3/2007

	171,84
	2/8/2006
		13.573,00
	23/5/2007

	8.632,40
	3/8/2006
		3.522,72
	23/5/2007

	12.416,60
	3/8/2006
		14.583,80
	23/5/2007

	2.534,64
	3/8/2006
		6.995,80
	26/2/2007

	12.163,20
	18/9/2006
		8.542,80
	6/3/2007

	939,40
	18/9/2006
		1.351,00
	6/3/2007

	3.693,20
	18/9/2006
		1.718,40
	6/3/2007

	2.663,52
	18/9/2006
		171,84
	6/3/2007

	85,92
	18/9/2006
		9.408,00
	6/3/2007

	515,52
	18/9/2006
		12.111,40
	6/3/2007

	11.023,60
	1/12/2006
		2.577,60
	6/3/2007

	6.290,20
	1/12/2006
		5.094,60
	6/3/2007

	2.577,60
	1/12/2006
		687,36
	6/3/2007

	1.589,52
	1/12/2006
		5.020,40
	6/3/2007

	4.901,40
	4/12/2006
		2.577,60
	6/3/2007

	13.116,60
	4/12/2006
		15.037,40
	12/3/2007

	773,28
	4/12/2006
		3.264,96
	12/3/2007

	6.960,80
	28/12/2006
		12.439,00
	23/5/2007

	859,20
	28/12/2006
		2.405,76
	23/5/2007

	5.052,60
	30/11/2006
			
	9.4.5. José João Matos e Coopersat:
	Valor Original (R$) 
	Data da Ocorrência
		Valor Original (R$) 
	Data da Ocorrência

	7.414,40
	12/4/2006
		3.056,20
	15/5/2006

	2.983,40
	12/4/2006
		13.129,20
	15/5/2006

	429,60
	12/4/2006
		171,84
	15/5/2006

	515,52
	12/4/2006
		2.491,68
	15/5/2006

	10.292,80
	5/7/2006
		23.538,20
	29/5/2006

	9.667,00
	5/7/2006
		11.688,60
	29/5/2006

	2.105,04
	5/7/2006
		1.460,64
	29/5/2006

	2.405,76
	5/7/2006
		2.048,20
	19/6/2006

	8.761,20
	7/4/2006
		2.279,20
	19/6/2006

	3.442,60
	13/4/2006
		472,56
	19/6/2006

	5.201,00
	13/4/2006
		386,64
	19/6/2006

	12.252,80
	13/4/2006
		12.490,80
	5/7/2006

	343,68
	13/4/2006
		773,28
	5/7/2006

	1.245,84
	13/4/2006
		3.809,40
	1/6/2006

	9.4.6. Henrique Moraes Bogéa e Coopersat:
	Valor Original (R$) 
	Data da Ocorrência
		Valor Original (R$) 
	Data da Ocorrência

	82,60
	25/8/2006
		214,80
	25/8/2006

	1.463,00
	25/8/2006
		214,80
	25/8/2006

	876,40
	25/8/2006
		3.389,40
	6/12/2006

	85,92
	25/8/2006
		386,64
	6/12/2006

	9.4.7. José João Matos e Coopersat
	Valor Original (R$) 
	Data da Ocorrência
		Valor Original (R$) 
	Data da Ocorrência

	128,88
	22/2/2006
		6.759,20
	1/3/2006

	128,88
	22/2/2006
		687,36
	1/3/2006

	9.4.8. José João Matos e Coopersat
	Valor Original (R$) 
	Data da Ocorrência
		Valor Original (R$) 
	Data da Ocorrência

	1.323,00
	27/1/2006
		1.167,60
	27/1/2006

9.5. autorizar, desde logo, nos termos do art. 28, inciso II, da Lei 8.443/1992, a cobrança judicial das dívidas, caso não atendidas as notificações;
9.6. autorizar, desde logo, caso solicitado e o processo não tenha sido remetido para cobrança judicial, o pagamento das dívidas em até 36 (trinta e seis) parcelas mensais e consecutivas, nos termos do art. 26 da Lei 8.443/1992, c/c o art. 217 do Regimento Interno/TCU, fixando-se o vencimento da primeira parcela em 15 (quinze) dias, a contar do recebimento da notificação, e o das demais a cada mês, devendo incidir sobre cada valor mensal os correspondentes acréscimos legais, na forma prevista na legislação em vigor, sem prejuízo de alertar os responsáveis de que a falta de comprovação do recolhimento de qualquer parcela implicará o vencimento antecipado do saldo devedor;
9.7. determinar o desconto integral ou parcelado das dívidas nos vencimentos, subsídio, salário ou proventos dos responsáveis, observados os limites previstos na legislação pertinente, caso expire o prazo para recolhimento sem suas manifestações, nos termos do art. 28, inciso I, da Lei 8.443/92, c/c o art. 219, inciso I, do RI/TCU;
9.8. dar ciência deste acórdão à Superintendência Estadual da Fundação Nacional de Saúde no Maranhão (Suest/MA) para conhecimento e ao Procurador-Chefe da Procuradoria da República no Estado do Maranhão, nos termos do art. 16, § 3º, da Lei 8.443/1992, c/c o art. 209, § 7º, do Regimento Interno do TCU.

Tomada de Contas Especial instaurada em decorrência de irregularidades praticadas por servidores no âmbito da Superintendência Estadual da Funasa no Maranhão, relacionadas a pagamentos efetuados no período de 2004 a 2007, referentes à execução do Contrato 16/2002.

Primeira Câmara

Superintendência Estadual da Funasa no Estado do Maranhão.

3. Responsáveis: Adeval Barbosa Avelar (XXX.992.103-XX); Alderi Araujo da Silva (XXX.981.903-XX); Arnaldo Simões Filho (XXX.232.383-XX); Consuelo Cozac (XXX.775.861-XX); Coopersat - Coop. Radio Taxi de Autos Serv. e Turismo (01.059.967/0001-01); Henrique Moraes Bogea (XXX.309.307-XX); Isis Maria Miranda Vidal Silva (XXX.823.743-XX); Isídia Dodo Silva (XXX.496.203-XX); Jezildes Melo de Sousa (XXX.161.293-XX); Jose Joao Matos (XXX.601.003-XX); José Alves Monteiro Filho (XXX.839.763-XX); José Mario Alencar Santos (XXX.018.883-XX); Luiz Antônio de Lima (XXX.721.591-XX); Marconi José Carvalho Ramos (XXX.410.693-XX); Maria das Graças Pinho Coimbra (XXX.982.403-XX); Maria das Neves Gerônimo da Silva Quinzeiro (XXX.235.413-XX); Neusa Silva Santos (XXX.922.293-XX); Raimundo Nonato Alves Albuquerque Filho (XXX.065.662-XX); Raimundo Rodrigues dos Santos Filho (XXX.540.473-XX); Salomite Miranda de Oliveira (XXX.481.343-XX); Zenildo Oliveira dos Santos (XXX.828.673-XX).

13.1. Ministros presentes: Walton Alencar Rodrigues (Presidente), Benjamin Zymler, Bruno Dantas e Vital do Rêgo (Relator).
13.2. Ministro-Substituto presente: Weder de Oliveira.

ACORDAO-COMPLETO-2519666

Acórdão de Relação 689/2022 - Primeira Câmara

Acórdão de Relação

ACORDAO-COMPLETO-2438146

Acórdão 6255/2021 - Primeira Câmara

ACORDAO-COMPLETO-2404127

Acórdão 885/2020 - Plenário

ACORDAO-COMPLETO-2490113

Acórdão 11491/2021 - Primeira Câmara

VITAL DO RÊGO

Adoto como relatório o pronunciamento da Secretaria de Controle Externo de Tomada de Contas Especial (peça 204) a seguir transcrito, que contou com a anuência do corpo diretivo daquela unidade e do representante do Ministério Público junto ao TCU (peças 205 a 207) :
INTRODUÇÃO
1.	Cuidam os autos de tomada de contas especial instaurada pela Fundação Nacional de Saúde (Funasa) em decorrência de irregularidades praticadas por servidores no âmbito da Superintendência Estadual da Funasa no Maranhão, relacionadas a pagamentos efetuados no período de 2004 a 2007, referentes à execução do Contrato 16/2002, de 19/4/2002 (peça 3, p. 14-30) .
2.	As irregularidades versam acerca da utilização e pagamento de serviços supostamente prestados pela empresa contratada, qual seja, a Cooperativa de Rádio Táxi de Autos Serviços e Turismo Ltda. - Coopersat, conforme inicialmente apurado no Processo de Sindicância Administrativa 25100.0319515/2007-61 (v. Relatório às peças 8, p. 18-46; peça 9, p. 5-55; peça 10, p. 1-12) e no Processo Administrativo Disciplinar 25100.0039937/2007-52 (v. Relatório às peças 39, p. 30-56; 40, p. 1-59; 41, p. 1-9, 50, p. 7-41) .
HISTÓRICO
3.	O histórico completo se encontra às peças 120 a 122, no qual a unidade técnica submeteu ao ilustre relator proposta de levantamento de sobrestamento dos autos (v. considerações sobre o sobrestamento nos itens 16 e 17 da peça 120, p. 4-5) e de citação dos responsáveis (v. item 68 da peça 120, p. 15-20) .
4.	No despacho à peça 123, o Ministro-Relator determinou o levantamento do sobrestamento e autorizou a realização da citação na forma proposta, com os seguintes ajustes:
a)	sanar incompletude no débito referente à Irregularidade I (a locação de veículos incompatíveis com as especificações de tipo e/ou capacidade de passageiros) , imputado, em solidariedade, aos Srs. José João Matos e Marconi José Carvalho Ramos e à Cooperativa de Rádio Táxi de Autos Serviços e Turismo Ltda. - Coopersat, com a inclusão de parcela no valor de R$ 343,68, com data de ocorrência em 7/4/2006;
b)	fazer constar entre os responsáveis os Srs. Zenildo Oliveira dos Santos e Henrique Moraes Bógea, cuja exclusão havia sido proposta pela Secex/MA em razão de responderem por débito inferior ao limite de R$ 100.000,00 estipulado pelo art. 6º, inciso I, da Instrução Normativa-TCU 71/2012, uma vez que a exegese correta desse normativo, conforme posicionamento adotado pelo ilustre relator, restringe-se à dispensa de instauração do processo de tomada de contas especial, e não a mera exclusão dos responsáveis sujeitos ao pagamento de valores inferiores a tal monta.
5.	Nesse contexto, foi feita a seguinte proposta de encaminhamento, contida na respectiva matriz de responsabilização com os ajustes determinados no despacho em referência:
a)	realizar a citação solidária, dos responsáveis a seguir apontados e da empresa Cooperativa de Rádio Táxi de Autos Serviços e Turismo Ltda. - Coopersat (CNPJ 01.059.967/0001-01) , com fundamento nos arts. 10, § 1º, e 12, incisos I e II, da Lei 8.443/1992 c/c o art. 202, incisos I e II, do RI/TCU, para que, no prazo de quinze dias, apresentem alegações de defesa quanto às irregularidades detalhadas a seguir e/ou recolham, solidariamente, aos cofres da Fundação Nacional de Saúde as quantias abaixo indicadas, referentes às irregularidades apontadas abaixo e às condutas descritas nas letras "a.1", "a.3", "a.5", e "a.7", "a.9" e "a.11" atualizadas monetariamente:
Irregularidade I: Execução contratual em desacordo com as cláusulas pactuadas, com prejuízo aos cofres da entidade, tendo em vista a locação de veículos incompatíveis com as especificações de tipo e/ou capacidade de passageiros
Responsáveis:
Marconi José Carvalho Ramos, CPF XXX.410.693-XX, ex-Coordenador Regional da Funasa no Maranhão
a.1)  Conduta: ordenar despesas com locação de veículos incompatíveis com as especificações de tipo e/ou capacidade de passageiros, não comprovando a boa e regular gestão dos recursos aplicados na execução do Contrato 16/2002, de 19/4/2002;
a.2)  Dispositivos violados: art. 70, parágrafo único, da Constituição Federal, art. 93 do Decreto-Lei 200/1967 e art. 66 do Decreto 93.872/1986;
Consuelo Cozac, CPF XXX.775.861-XX, Assistente de Administração;Henrique Moraes Bogéa, CPF XXX.309.307-XX, ex-Chefe da Divisão de Engenharia de Saúde Pública - Diesp; e José João Matos, CPF XXX.601.003-XX, Agente Administrativo
a.3)  Conduta: atestar notas fiscais referentes à locação de veículos incompatíveis com as especificações de tipo e/ou capacidade de passageiros, com infração a regular execução da despesa pública, tendo em vista a ocorrência da etapa de liquidação em desacordo com os dispositivos legais;
a.4)  Dispositivos violados: art. 63 da Lei 4.320/64;
Cooperativa de Rádio Táxi de Autos Serviços e Turismo Ltda - Coopersat (CNPJ 01.059.967/0001-01) 
a.5)  Conduta: prestar serviço em desacordo com o previsto no Contrato 16/2002, recebendo indevidamente por esses serviços, considerando a prestação de serviço de locação de veículos incompatíveis com as especificações de tipo e/ou capacidade de passageiros
a.7)  Dispositivos violados:art. 66 da Lei 8.666/93;
Consuelo Cozac, Marconi José Carvalho Ramos e Coopersat
	Valor Original (R$) 
	Data da Ocorrência
		Valor Original (R$) 
	Data da Ocorrência

	1.787,80
	1/8/2006
		472,56
	28/12/2006

	1.509,20
	1/8/2006
		2.310,00
	30/11/2006

	171,84
	1/8/2006
		343,68
	30/11/2006

	85,92
	1/8/2006
		611,80
	12/3/2007

	1.470,00
	3/8/2006
		85,92
	12/3/2007

	171,84
	3/8/2006
		3.560,20
	23/5/2007

	1.300,60
	18/9/2006
		515,52
	23/5/2007

	85,92
	18/9/2006
		6.266,40
	26/2/2007

	12.926,20
	1/12/2006
		859,20
	26/2/2007

	1.031,04
	1/12/2006
		16.795,80
	6/3/2007

	17.284,40
	4/12/2006
		2.663,52
	6/3/2007

	2.577,60
	4/12/2006
		5.020,40
	6/3/2007

	2.352,00
	4/12/2006
		7.644,00
	6/3/2007

	429,60
	4/12/2006
		2.577,60
	6/3/2007

	5.924,80
	28/12/2006
		1.374,72
	6/3/2007

	1.116,96
	28/12/2006
		6.864,20
	4/12/2006

Valor atualizado até 3/7/2018: R$ 206.044,90 (peça 124) 
José João Matos, Marconi José Carvalho Ramos e Coopersat
	Valor Original (R$) 
	Data da Ocorrência
		Valor Original (R$) 
	Data da Ocorrência

	15.232,00
	1/3/2006
		1.116,96
	5/7/2006

	1.116,96
	1/3/2006
		10.747,80
	15/5/2006

	3.238,20
	7/4/2006
		1.546,56
	15/5/2006

	16.850,40
	7/4/2006
		2.632,00
	29/5/2006

	1.031,04
	7/4/2006
		429,60
	29/5/2006

	343,68
	7/4/2006
		6.804,00
	5/7/2006

Valor atualizado até 3/7/2018: R$ 118.408,55 (peça 125) 
Henrique Moraes Bogéa, Marconi José Carvalho Ramos e Coopersat
	Valor Original (R$) 
	Data da Ocorrência
		Valor Original (R$) 
	Data da Ocorrência

	4.477,20
	6/12/2006
		1.857,80
	1/8/2006

	1.074,00
	6/12/2006
		386,64
	1/8/2006

	1.544,20
	18/5/2006
		574,00
	9/5/2007

	472,56
	18/5/2006
		85,92
	9/5/2007

Valor atualizado até 3/7/2018: R$ 20.101,44 (peça 126) 
Irregularidade II: Execução contratual em desacordo com as cláusulas pactuadas, com prejuízo aos cofres da entidade, tendo em vista o pagamento pela prestação de serviços cujas locações não foram confirmadas pelos proprietários
Responsáveis:
Marconi José Carvalho Ramos, CPF XXX.410.693-XX, ex-Coordenador Regional da Funasa no Maranhão
a.7)  Conduta: ordenar despesas com prestação de serviços cujas locações não foram confirmadas pelos proprietários, não comprovando a boa e regular gestão dos recursos aplicados na execução do Contrato 16/2002, de 19/4/2002;
a.8)  Dispositivos violados: art. 70, parágrafo único, da Constituição Federal, art. 93 do Decreto-Lei 200/1967 e art. 66 do Decreto 93.872/1986;
Consuelo Cozac, CPF XXX.775.861-XX, Assistente de Administração;Henrique Moraes Bogéa, CPF XXX.309.307-XX) , ex-Chefe da Divisão de Engenharia de Saúde Pública - Diesp; e José João Matos, CPF XXX.601.003-XX, Agente Administrativo
a.9)  Conduta: atestar notas fiscais referentes à prestação de serviços cujas locações não foram confirmadas pelos proprietários, com infração a regular execução da despesa pública, tendo em vista a ocorrência da etapa de liquidação em desacordo com os dispositivos legais;
a.10)  Dispositivos violados: art. 63 da Lei 4.320/64;
Cooperativa de Rádio Táxi de Autos Serviços e Turismo Ltda. - Coopersat (CNPJ 01.059.967/0001-01) 
a.11)  Conduta: prestar serviço em desacordo com o previsto no Contrato 16/2002, recebendo indevidamente por esses serviços, considerando a prestação de serviços cujas locações não foram confirmadas pelos proprietários
a.12)  Dispositivos violados: art. 66 da Lei 8.666/93;
Consuelo Cozac, Marconi José Carvalho Ramos e Coopersat
	Valor Original (R$) 
	Data da Ocorrência
		Valor Original (R$) 
	Data da Ocorrência

	1.419,60
	5/7/2006
		7.971,60
	28/12/2006

	6.400,80
	5/7/2006
		2.577,60
	28/12/2006

	11.897,20
	5/7/2006
		18.250,40
	28/12/2006

	128,88
	5/7/2006
		2.148,00
	28/12/2006

	1.632,48
	5/7/2006
		11.474,40
	30/11/2006

	2.685,20
	1/8/2006
		8.288,00
	30/11/2006

	3.834,60
	1/8/2006
		2.663,52
	30/11/2006

	2.832,20
	1/8/2006
		773,28
	30/11/2006

	1.074,00
	1/8/2006
		2.620,56
	30/11/2006

	601,44
	1/8/2006
		10.572,80
	6/3/2007

	300,72
	1/8/2006
		1.960,00
	12/3/2007

	645,40
	2/8/2006
		343,68
	12/3/2007

	171,84
	2/8/2006
		13.573,00
	23/5/2007

	8.632,40
	3/8/2006
		3.522,72
	23/5/2007

	12.416,60
	3/8/2006
		14.583,80
	23/5/2007

	2.534,64
	3/8/2006
		6.995,80
	26/2/2007

	12.163,20
	18/9/2006
		8.542,80
	6/3/2007

	939,40
	18/9/2006
		1.351,00
	6/3/2007

	3.693,20
	18/9/2006
		1.718,40
	6/3/2007

	2.663,52
	18/9/2006
		171,84
	6/3/2007

	85,92
	18/9/2006
		9.408,00
	6/3/2007

	515,52
	18/9/2006
		12.111,40
	6/3/2007

	11.023,60
	1/12/2006
		2.577,60
	6/3/2007

	6.290,20
	1/12/2006
		5.094,60
	6/3/2007

	2.577,60
	1/12/2006
		687,36
	6/3/2007

	1.589,52
	1/12/2006
		5.020,40
	6/3/2007

	4.901,40
	4/12/2006
		2.577,60
	6/3/2007

	13.116,60
	4/12/2006
		15.037,40
	12/3/2007

	773,28
	4/12/2006
		3.264,96
	12/3/2007

	6.960,80
	28/12/2006
		12.439,00
	23/5/2007

	859,20
	28/12/2006
		2.405,76
	23/5/2007

	5.052,60
	30/11/2006
			
Valor atualizado até 3/7/2018: R$ 612.486,74 (peça 127) 
José João Matos, Marconi José Carvalho Ramos e Coopersat
	Valor Original (R$) 
	Data da Ocorrência
		Valor Original (R$) 
	Data da Ocorrência

	7.414,40
	12/4/2006
		3.056,20
	15/5/2006

	2.983,40
	12/4/2006
		13.129,20
	15/5/2006

	429,60
	12/4/2006
		171,84
	15/5/2006

	515,52
	12/4/2006
		2.491,68
	15/5/2006

	10.292,80
	5/7/2006
		23.538,20
	29/5/2006

	9.667,00
	5/7/2006
		11.688,60
	29/5/2006

	2.105,04
	5/7/2006
		1.460,64
	29/5/2006

	2.405,76
	5/7/2006
		2.048,20
	19/6/2006

	8.761,20
	7/4/2006
		2.279,20
	19/6/2006

	3.442,60
	13/4/2006
		472,56
	19/6/2006

	5.201,00
	13/4/2006
		386,64
	19/6/2006

	12.252,80
	13/4/2006
		12.490,80
	5/7/2006

	343,68
	13/4/2006
		773,28
	5/7/2006

	1.245,84
	13/4/2006
		3.809,40
	1/6/2006

Valor atualizado até 3/7/2018: R$ 280.283,44 (peça 128) 
Henrique Moraes Bogéa, Marconi José Carvalho Ramos e Coopersat
	Valor Original (R$) 
	Data da Ocorrência
		Valor Original (R$) 
	Data da Ocorrência

	82,60
	25/8/2006
		214,80
	25/8/2006

	1.463,00
	25/8/2006
		214,80
	25/8/2006

	876,40
	25/8/2006
		3.389,40
	6/12/2006

	85,92
	25/8/2006
		386,64
	6/12/2006

Valor atualizado até 3/7/2018: R$ 12.904,40 (peça 129) 
Irregularidade III: Execução contratual em desacordo com as cláusulas pactuadas, com prejuízo aos cofres da entidade, tendo em vista o pagamento pela prestação de serviços de locação de veículos sem placas registradas no Detran
Responsáveis:
Marconi José Carvalho Ramos, CPF XXX.410.693-XX, ex-Coordenador Regional da Funasa no Maranhão; e Zenildo Oliveira dos Santos, CPF XXX.828.673-XX, ex-Coordenador Regional da Funasa no Maranhão
a.13)  Conduta: ordenar despesas com prestação de serviços de locação de veículos sem placas registradas no Detran, não comprovando a boa e regular gestão dos recursos aplicados na execução do Contrato 16/2002, de 19/4/2002
a.14)  Dispositivos violados: art. 70, parágrafo único, da Constituição Federal, art. 93 do Decreto-Lei 200/1967 e art. 66 do Decreto 93.872/1986;
José João Matos, CPF XXX.601.003-XX, Agente Administrativo
a.15)  Conduta: atestar notas fiscais referentes à prestação de serviços de locação de veículos sem placas registradas no Detran, com infração a regular execução da despesa pública, tendo em vista a ocorrência da etapa de liquidação em desacordo com os dispositivos legais;
a.16)  Dispositivos violados: art. 63 da Lei 4.320/64;
Cooperativa de Rádio Táxi de Autos Serviços e Turismo Ltda - Coopersat (CNPJ 01.059.967/0001-01) 
a.17)  Conduta: prestar serviço em desacordo com o previsto no Contrato 16/2002, recebendo indevidamente por esses serviços, considerando a prestação de serviços de locação de veículos sem placas registradas no Detran
a.18)  Dispositivos violados: art. 66 da Lei 8.666/93;
José João Matos, Marconi José Carvalho Ramos e Coopersat
	Valor Original (R$) 
	Data da Ocorrência
		Valor Original (R$) 
	Data da Ocorrência

	128,88
	22/2/2006
		6.759,20
	1/3/2006

	128,88
	22/2/2006
		687,36
	1/3/2006

Valor atualizado até 22/5/2018: R$ 14.991,58 (peça 130) 
José João Matos, Zenildo Oliveira dos Santos e Coopersat
	Valor Original (R$) 
	Data da Ocorrência
		Valor Original (R$) 
	Data da Ocorrência

	1.335,60
	27/1/2006
		1.167,60
	27/1/2006

Valor atualizado até 22/5/2018: R$ 4.919,29 (peça 131) 
b)	informar os responsáveis de que, caso venham a ser condenados pelo Tribunal, os débitos ora apurados serão acrescidos de juros de mora, nos termos do § 1º do art. 202 do RI/TCU.
6.	Após pronunciamento favorável da unidade, foram efetuadas as citações propostas, demonstradas abaixo: 
	Ofício
	Destinatário
	Ciência de recebimento
	Recebedor
	Resposta

	2067/2018 - p. 140
	Cooperativa Rádio Taxi de Autos Serv. e Turismo
	p. 152
	Leandro de Oliveira
	p. 188

	2076/2018 - p. 141
	Zenildo Oliveira dos Santos
	p. 155
	Alexandro Belo
	-

	2066/2018 - p. 142
	José João Matos
	p. 154
	Evandro Soares
	p. 177

	2065/2018 - p. 143
	Henrique Moraes Bogea
	p. 153
	Laudelina dos Santos
	p. 181-183

	2064/2018 - p. 144
	Consuelo Cozac
	p. 149
		p. 198

	2063/2018 - p. 145
	Marconi José Carvalho Ramos
	p. 161
		-

	2754/2018 - p.184
	Consuelo Cozac
	p. 191
	Gabriel
	p. 198

	2624/2018 - p. 175
	Marconi José Carvalho Ramos
	p. 192
	Elian Karla Batista
	-

7.	Conforme consta acima, os Srs. Zenildo Oliveira dos Santos e Marconi José Carvalho Ramos não apresentaram suas respostas, sendo considerados revéis para todos os efeitos processuais. Os demais responsáveis enviaram suas respostas, abaixo sintetizadas: 
DA ANÁLISE DOS PRESSUPOSTOS DE PROCEDIBILIDADE DA IN/TCU 71/2012
8.	Verifica-se que não houve o transcurso de mais de dez anos desde o fato gerador sem que tenha havido a notificação dos responsáveis pela autoridade administrativa federal competente (art. 6º, inciso II, c/c art. 19, da IN/TCU 71/2012, modificada pela IN/TCU 76/2016) , uma vez que os fatos datam de 2004 a 2007 (item 1) e desde 2007 eles vinham sendo apurados administrativamente com oportunidade de defesa aos responsáveis, conforme registrado nos Dados do Processo de TCE, onde constam menção às cópias das notificações expedidas aos responsáveis (peça 49, p. 51) .
9.	Verifica-se também que o valor original histórico do débito é superior a R$ 100.000,00 (peça 2, p. 425) , na forma estabelecida conforme os arts. 6º, inciso I, e 19, da IN/TCU 71/2012, modificada pela IN/TCU 76/2016.
10.	 Por oportuno, registra-se que, em atendimento ao item 9.4, do Acórdão 1772/2017-TCU-Plenário (Relator Ministro-Substituto Augusto Sherman Cavalcanti) , foi efetuada pesquisa no sistema processual do TCU, e não foram encontradas tomadas de contas especiais em tramitação com débitos imputáveis aos responsáveis com valores inferiores ao fixado no art. 6º, inciso I, da Instrução Normativa TCU 71/2012.
11.	A tomada de contas especial está, assim, devidamente constituída e em condição de ser instruída.
EXAME TÉCNICO
Da validade das notificações
12.	 Preliminarmente, cumpre tecer breves considerações sobre a forma como são realizadas as comunicações processuais no TCU. A esse respeito, destacam-se o art. 179, do Regimento Interno do TCU (Resolução 155, de 4/12/2002) , e o art. 4º, inciso III, § 1º, da Resolução TCU 170, de 30 de junho de 2004, in verbis:
Art. 179. A citação, a audiência ou a notificação, bem como a comunicação de diligência, far-se-ão: 
I - mediante ciência da parte, efetivada por servidor designado, por meio eletrônico, fac-símile, telegrama ou qualquer outra forma, desde que fique confirmada inequivocamente a entrega da comunicação ao destinatário; 
II - mediante carta registrada, com aviso de recebimento que comprove a entrega no endereço do destinatário; 
III - por edital publicado no Diário Oficial da União, quando o seu destinatário não for localizado (...) 
Art. 3º As comunicações serão dirigidas ao responsável, ou ao interessado, ou ao dirigente de órgão ou entidade, ou ao representante legal ou ao procurador constituído nos autos, com poderes expressos no mandato para esse fim, por meio de: 
I - correio eletrônico, fac-símile ou telegrama; 
II - servidor designado; 
III - carta registrada, com aviso de recebimento; 
IV - edital publicado no Diário Oficial da União, quando o seu destinatário não for localizado, nas hipóteses em que seja necessário o exercício de defesa". 
Art. 4º. Consideram-se entregues as comunicações: 
I - efetivadas conforme disposto nos incisos I e II do artigo anterior, mediante confirmação da ciência do destinatário; 
II - realizadas na forma prevista no inciso III do artigo anterior, com o retorno do aviso de recebimento, entregue comprovadamente no endereço do destinatário; 
III - na data de publicação do edital no Diário Oficial da União, quando realizadas na forma prevista no inciso IV do artigo anterior. § 1º O endereço do destinatário deverá ser previamente confirmado mediante consulta aos sistemas disponíveis ao Tribunal ou a outros meios de informação, a qual deverá ser juntada ao respectivo processo. (...) 
13.	 Bem se vê, portanto, a validade das citações via postal, cujos avisos de recebimento, nesses casos, foram entregues nos endereços que constam nas bases de dados do TSE (Marconi, peça 167) e a Receita Federal (Zenildo, peça 139) . O Sr. Marconi José Carvalho Ramos, aliás, compareceu aos autos, inclusive obteve vista e cópia do processo (peça 197) e solicitou prorrogação de prazo, por mais 40 dias, pleito este atendido (peças 202-203) .
Alegações de defesa apresentadas pela Cooperativa Rádio Taxi de Autos Serviços e Turismo (peça 188) 
Das preliminares
14.	 Incialmente a Cooperativa aborda que os prazos a serem contados partem da data do suposto último fato gerador do prejuízo (23/5/2007) , indicada no detalhamento do débito constante do presente TC. Alega que a citação, por meio da qual a responsável recebeu a primeira notificação expedida em seu nome foi entregue em 30/7/2018, como consignado na movimentação processual (peça 188, p. 3) .
Do arquivamento em face da dispensa de instauração da TCE
15.	 A responsável faz referência ao link constante da página oficial do TCU onde se aborda a questão da dispensa de instauração da TCE quando houver o decurso de prazo superior a dez anos entre a ocorrência do fato gerador do prejuízo e a expedição da primeira notificação ao responsável por parte da autoridade administrativa federal competente. Nessa mesma linha, cita o item IX do Manual da Controladoria Geral da União (peça 188, p. 4-5) .
16.	 Alega, com isso, que tal interstício de tempo dificulta e impossibilita o pleno exercício dos direitos da ampla defesa e do contraditório, como se observa no presente processo. Faz menção ao inciso II, do art. 6º da IN 71/2012 do TCU, alterada pela IN 76/2016, onde consta determinação expressa ao se considerar um extenso lapso temporal para que os responsáveis se manifestem, pela primeira vez, sobre as ocorrências a eles imputadas, quando o decurso ultrapassar dez anos. Defende que é notória a instabilidade jurídica e os obstáculos de natureza diversa, ou mesmo impossibilidade, na produção de provas após o decurso de muito tempo, em ofensa aos princípios da segurança jurídica e do contraditório em sua dimensão substancial. Cita voto do Recurso Especial 1.480.350-RS no âmbito do STJ, bem como jurisprudência do TCU (Acórdão 2755/2010-TCU-Plenário, Relator José Múcio Monteiro, 5012/2010-TCU-1ª Câmara, Relator Weder de Oliveira, 2647/2007-TCU-Plenário, Relator Ubiratan Aguiar) - peça 188, p. 7-9) .
17.	 Assim, a Cooperativa aborda que deve ser seguido o que determina o art. 212 do RI/TCU no que tange ao arquivamento do processo quando se verificar a ausência de pressupostos de constituição e de desenvolvimento válido e regular dos autos e no caso das contas, prejudicado o julgamento do seu mérito. Faz referência, ainda, ao Acórdão 4003/2014-TCU-Segunda Câmara e ao Acórdão 4988/2017-TCU-Primeira Câmara, Ministro Vital do Rêgo. Defende que o entendimento que tem prevalecido é de que as ações de ressarcimento seriam as ações judiciais e não as administrativas, como é o caso das TCE´s que seriam prescritíveis (peça 188, p. 10-11) .  
18.	 A responsável alega que eventual desvio de verbas ou qualquer outra ilegalidade que importe prejuízo ao erário poderá ser objeto de ação de ressarcimento, perante o Poder Judiciário, a qualquer tempo, eis que imprescritível, hipótese em que o ônus da prova do efetivo prejuízo e da responsabilidade do seu causador incumbe a quem pleiteia o ressarcimento. Todavia, discorre que, na tomada de contas especial, diversamente, o ônus da prova incumbe ao responsável pela aplicação dos recursos repassados, que se torna o responsável pelo débito e multa por mera presunção de prejuízo ao erário se ausente ou falha a prestação de contas (peça 188, p. 11) . 
19.	 Cita, em outra vertente, que há vários diplomas legais que fixam o prazo de cinco anos, para fins de prescrição, conforme Lei 9784/99 e 9873/99, arts. 1º e que o STF vem se posicionando quanto à incidência desse prazo em relação às multas aplicadas pelos Tribunais de Contas (peça 188, p. 13) .
20.	 Requer, com base no acima exposto, a dispensa de instauração de TCE, em atenção ao art. 212 do RI/TCU, visto a ausência de pressupostos de constituição e de desenvolvimento válido e regular do processo, haja vista o descumprimento dos prazos prescricionais de cinco anos, de acordo com o art. 1° do Decreto 20.910, art. 1° da Lei 9.784/1999 e art. 1° da Lei 9.873/1999 e dez anos, com base no art. 6°, inciso II da Instrução Normativa 71/2012 (alterada pela IN 76/2016) - (peça 188, p. 15) . 
Análise
21.	 Inicialmente, cabe tecer alguns comentários a cerca da possibilidade legal de dispensa de instauração da TCE, como alegado pela responsável. A tomada de contas especial autuada no TCU representa as etapas finais de um processo de apuração que se inicia no âmbito do órgão repassador. Assim, as notificações realizadas na fase interna constituem parte integrante desse processo e servem, inclusive, como referência para contagem do prazo de dez anos desde a ocorrência do dano, findo o qual o Tribunal dispensa a instauração de TCE (art. 6º, inciso II, da IN TCU 71/2012) . Nesse contexto, as notificações válidas realizadas no âmbito do órgão repassador não devem ser processualmente ignoradas no âmbito do TCU para fins de caracterização do prazo de dez anos mencionado na referida norma.
22.	 Porém, o entendimento jurisprudencial vem predominando no sentido de que a dispensa de instauração de Tomada de Contas Especial  (TCE)  por decorridos dez anos entre a data provável de ocorrência do dano e a primeira notificação dos responsáveis não é regra absoluta, mas uma faculdade, em que é avaliada a razoabilidade de se prosseguir a investigação do caso concreto, sopesando a disponibilidade da documentação necessária para tanto, dentre outros aspectos (Acórdão 2223/2014-TCU-Plenário, Relator José Mucio) .
23.	 No presente caso, a responsável não foi surpreendida com a citação recebida em 30/7/2018 (peça 152) , como alegado, levando em conta que, desde janeiro de 2008, menos de dez anos após os fatos, considerando o suposto último fato gerador do prejuízo como sendo 23/5/2007, conforme detalhamento do débito constante do presente TC, a Cooperativa teve ciência da apuração das irregularidades e de suas possíveis consequências (peça 26, p. 9) e apresentou defesa perante a entidade concedente (peça 27, p. 31) . Portanto, não há o que se falar de dispensa de instauração de TCE no presente processo, invocando o art. 6º, II da IN-TCU 71/2012. 
24.	 Quanto à prescrição da pretensão punitiva adotada no âmbito do TCU, entende-se que o seu reconhecimento não implica o afastamento do débito, porquanto as ações de ressarcimento movidas pelo Estado contra os agentes causadores de danos ao erário são imprescritíveis, nos termos do art. 37, § 5º, da Constituição Federal e da Súmula TCU 282. Importante esclarecer que não se confundem a condenação em débito (natureza de ação de ressarcimento) e um de seus potenciais efeitos (aplicação de multa) , esta última de natureza punitiva do Estado e sujeita à prescrição.
25.	 Ressalta-se que a data de interrupção do prazo prescricional da pretensão punitiva do TCU é a do ato que ordenou a citação, a audiência ou a oitiva da parte, não a data da efetivação da comunicação (Acórdão 1638/2017-TCU-Segunda Câmara, Relator José Mucio) . Assim, considerando a data do último fato gerador do prejuízo gerado como tendo sido em 23/5/2007 e o ato ordenatório de citação ter sido em 26/6/2018 (peça 123) , entende-se estar prescrita a pretensão punitiva para fins de aplicação de sanções por parte deste Tribunal.
Da prescrição intercorrente administrativa
26. A responsável alega que no caso de não serem acolhidas as razões e pleitos acima descritos, entende restar configurada nos autos a ocorrência da prescrição intercorrente administrativa consoante o art. 1º, § 1º da Lei 9.873/99. Tal prescrição surge quando ocorre uma paralisação nos atos procedimentais durante um lapso temporal superior a três anos e alega que compulsando os autos, verifica-se que o processo administrativo em que se instaurou a TCE permaneceu paralisado de 5/6/2012 a 20/7/2016 (peça 188, p. 15-17) . Dessa forma, pede o arquivamento do processo, bem como sua extinção, tendo em vista a ocorrência de prescrição intercorrente (peça 188, p. 19) . 
Análise
27.	 Conforme consta da jurisprudência dominante deste Tribunal, os processos de controle externo não se sujeitam à prescrição intercorrente do art. 1º, § 1º, da Lei 9.873/1999, uma vez que a atividade de controle exercida pelo TCU não se enquadra como exercício do poder de polícia do Estado (Acórdão 1469/2019-TCU-Plenário- Relator Aroldo Cedraz, 851/2017-Plenário, do mesmo relator, 12475/2016-2ª Câmara, Relator Marcos Bemquerer, 5533/2014-2ª Câmara, Relator José Jorge) .
Da realidade dos fatos e inexistência de irregularidades na prestação de serviços pela Coopersat
28.	 A responsável inicia suas considerações afirmando que nenhum dos servidores da Funasa informou, ou sequer cogitou, que a prestação de serviços de locação não teria sido realizada ou que teriam ocorrido locações fictícias (peça 188, p. 20-20) . Afirma que no depoimento do índio, o Sr. Uirauchene Soares, não há indicação da não realização das locações, de superfaturamento de notas de locação com base em percursos não realizados, de quilometragens excessivas ou da não ocorrência de viagens para outros Estados da Federação além do Maranhão. Além disso, alega que o próprio Relatório de Auditoria Interna 2/2007, elaborado pela Funasa, esclarece que não há indícios de que o serviço contratado não tenha sido efetivamente prestado (peça 188, p. 21) . 
29.	 Ratifica que todos os BDT´s e as notas de serviço encontram-se assinados, atestados e validados, seja por servidores da Funasa, por coordenadores de polo (servidores da Funasa) como por usuários da comunidade indígena. Alega que as irregularidades supostamente constatadas possuem respaldo em especulações e não em fatos devidamente comprovados. Relata que os motoristas eram "obrigados" a se sujeitar a determinações feitas pelos índios, tais como (peça 188, p. 23) : 
 (...) fazer deslocamentos para outros Estados da Federação; estar à disposição dos índios em tempo integral e a seu bel prazer sem que sequer se cogitasse indicar horas de jornada de trabalho; determinação para que circulassem por horas dentro de aldeias ou de um mesmo município (o que explica BDT's com deslocamentos de partida e chegada na mesma cidade) ; que fizessem infindáveis desvios de percurso no trajeto entre um município e outro (o que, logicamente, aumentava sensivelmente o percurso) ; que entregassem chave dos veículos e fossem como passageiros que os índios dirigissem.
30.	 Quanto aos BDT´s, defende que a ocorrência do caso observado é resultante de erro ortográfico e confusão no preenchimento dos BDT´s, erros provocados por baixo nível intelectual e não por má-fé ou inexistência de prestação de serviços e que nenhum servidor ou usuário jamais ofertou denúncia de que o serviço de locação de veículos não estaria sendo prestado ou em desconformidade com o previsto no contrato (peça 188, p. 28-29) . 
Análise
31.	 Inicialmente, é forçoso reconhecer determinadas especificidades do comportamento indígena e seus reflexos no desempenho das atividades quanto à prestação de serviço de utilização de veículos pela Coopersat à Funasa, porém, não justificam as irregularidades constatadas no presente processo, muito embora tenham sido objeto, inclusive, de conhecimento e providências por parte de autoridades policiais locais. 
32.	 Quanto à efetiva prestação do serviço, consta do item 32 (Da conclusão do Relatório da Comissão de Sindicância) da instrução à peça 69, que:
 (...) A Comissão pondera que, apesar de demonstrações claras das irregularidades perpetradas durante e após a vigência do contrato, as quais acarretaram prejuízo ao Erário, dever-se-ia considerar a possibilidade de os serviços terem sido realmente prestados. Porém, pra avaliar o que realmente fora executado, seria necessária uma análise apurada dos BDT's constantes nos vários processos relativos ao período de abril/2004 a maio/2007, uma vez que restaram provadas divergências nas quilometragens constantes na planilha apresentada pelo Sotra e de acordo com o preenchimento incorreto e sem o registro do real percurso que se executou (...) .grifo nosso
33. Assim, muito embora constem evidências de que os serviços de transporte foram prestados pela Cooperativa, restou demonstrado, pela análise da documentação trazida aos autos, em especial do Relatório de Auditoria 2/2007 (v. itens 17 a 22) , Relatório da Comissão de Sindicância (v. itens 23 a 34) , Relatório Parcial de TCE (v. itens 35 a 42) , Relatório da Comissão de Processo Administrativo Disciplinar - PAD (v. itens 45 a 47) , Relatório Final de TCE (v. itens 48 a 51) e Relatório Complementar (v. itens 55 a 62) , que as despesas efetuadas ultrapassaram os valores inicialmente contratados em montante significativo, bem como restou comprovado o desvio de objeto na execução do referido contrato, visto que o mesmo tinha como finalidade atender a Divisão de Engenharia e Saúde Pública (Diesp) no acompanhamento da execução dos convênios do Projeto Alvorada, passando a atender posteriormente outros setores da Funasa, tais como o Distrito Sanitário Especial Indígena (Dsei) e Divisão de Administração (Diadm) . 
34. O Relatório da Comissão de Sindicância (peça 8, p. 18-46; peça 9) , por sua vez, informa que a Comissão, ao analisar o Relatório de Auditoria 2/2007 e verificar que o Contrato 16/2002 fora firmado para o acompanhamento dos convênios do Projeto Alvorada pela Diesp, decidiu ater-se à busca do momento em que as irregularidades na execução do convênio tiveram início (v. peça 8, p. 22) , tendo sido observado que a partir do ano de 2004 os valores ultrapassaram o pactuado e que em fevereiro de 2004 a locação de veículos passou a atender ao Dsei e à Administração.
35.	 Como abordado na instrução de citação (peça 120) , a Nota Técnica elaborada pela Auditoria Interna da Funasa, em resposta à diligência realizada pelo TCU, informou que, após mais de 10 anos do início da execução contratual e a existência de mais de 10.000 BDT's, concluiu-se pela impugnação das despesas em que foram identificadas irregularidades, tais como informações falsas de placas de veículos, veículos inexistentes e veículos divergentes dos apresentados na proposta dentro do objeto do contrato, em razão do prejudicado estabelecimento de parâmetros para a indicação de prejuízo. Ressaltou-se que seria impossível identificar, dentre a quantidade elevada de BDT´s, quais realmente condiziam com o serviço prestado, visto que todos estavam assinados e rubricados e as notas fiscais de pagamento devidamente atestadas, devendo tal atividade ter ocorrido durante a vigência do contrato (peça 95, p. 4) . Entretanto, é fato que as irregularidades descritas tornaram a locação um ato antieconômico e de difícil controle de execução. O próprio Relatório Complementar de TCE, em seu item 24, afirma (peça 51, p. 53) : 
Ao aceitar solicitações de veículos em quantidades excessivas, que não condiziam com o objeto do contrato e mostrar anotações forjadas nos controles, na tentativa de apresentar veículos de valores inferiores aos que foram contratados e, ainda, de quilometragens que não condizem com a realidade das distâncias percorridas, a contratada tornou-se solidária no prejuízo causado.
Corroborando o ato antieconômico, a contratada transformou o contrato execução de despesas ilegítimas, que não seria do interesse da Administração, onerando substancialmente o contrato, concorrendo assim para a causa no prejuízo aos cofres públicos. 
36.	 Assim, a análise efetuada para fins de impugnação das despesas em que foram identificadas irregularidades, baseou-se em diversas informações levantadas pela Auditoria Interna, tais como: relação dos veículos locados por mês (peça 100, p. 67) , dados referentes aos veículos locados, contendo dados como CPF/CNPJ, placa, ano, modelo, especificação diversa da prevista no contrato (moto, veículo de passeio) , cidade da placa, proprietário, endereço e telefone (peça 100, p. 68-70) , veículos com tempo de uso superior a quatro anos (peça 100, p. 73-74) , veículos que não atenderam as especificações de tipo de veículo ou capacidade de passageiro (peça 100, p. 75-76) , veículos com licenciamento de fora do Estado do Maranhão (peça 100, p. 77-78) e veículos de servidores aposentados que foram locados (peça 100, p. 79) . E, ainda, consta no Relatório de Demandas Especiais (peça 99, p. -208) valores pagos à Coopersat por locações de veículos nas quais restou configurado que os mesmos não eram de sua propriedade e que seus proprietários não haviam locado seus veículos para a referida cooperativa ou para a Funasa, após constatação por meio de circularização efetuada. 
37.	 Dentre as irregularidades constatadas, verificou-se, pelas placas anotadas nos BDT's, que foram utilizados vários tipos de veículos, principalmente quando a locação em tela se estendeu para a Saúde Indígena e Administração, ensejando descaracterização do objeto e aumento significativo do limite de quilometragem estipulado no edital, em desacordo com o previsto no art. 65, § 1º, da Lei 8.666/93 (peça 8, p. 26) .
38.	 Vale lembrar que o objeto do contrato (peça 3, p. 14-22) era a contratação de empresa especializada em prestação de serviços de transporte de pessoas e cargas leves categoria II - veículo caminhonete cabine dupla, com no máximo três anos de fabricação, em perfeito estado de conservação, com todos os equipamentos e requisitos de segurança exigidos pelo Contran, rádio AM/FM estéreo, tração 4x2 ou 4x4, conforme condições das rodovias, com ar-condicionado, cor discreta, com capacidade para cinco pessoas, incluindo motorista cujo valor total estimado do contrato foi de R$ 99.000,00, sendo R$ 0,99 por quilômetro rodado. Após termos aditivos celebrados, alterou-se o valor do km rodado para R$ 1,40 (peça 4, p. 7-8) .
39.	 Diante da precariedade das estradas do estado do Maranhão, em especialmente no período das chuvas, torna-se indispensável a utilização de um veículo utilitário nas viagens para acompanhamento dos convênios. Assim, mostrou-se injustificável a utilização de motocicletas e reboques para a prestação de tais serviços, como verificado nos autos do presente processo, tendo sido, portanto, glosadas as despesas referentes aos veículos de placas HPI-2477, HPM-3029, HPT-6646, HPP-8804, HPQ-7056, MUS-6226, KBL-4720, HPO-0279, HPY-2553, HBT1094, HPN-9824, KAD-5617, LOV-4036 e HPK-7011. 47. Desse modo, a relação dos veículos que não atenderam as especificações de tipo de veículo ou capacidade de passageiro foi acostada aos autos em tabela à peça 104, p. 12-15. São informados número da nota fiscal, ordem bancária, valor, data e evidências. 
40.	 Inclusive, consta do item 59 da instrução à peça 69, a confirmação de pagamento de despesas indevidas, em consonância com o relato da Comissão de Sindicância, conforme transcrito abaixo (peça 51, p. 50) : 
Ficou demonstrado nos autos do processo que todas as irregularidades apontadas culminaram em prejuízo aos cofres públicos e que a Coopersat - Cooperativa Rádio Táxi de Autos Serviços e Turismo Ltda. é solidária na causa, senão vejamos, ao descumprir o que preconiza o art. 66 da Lei 8.666/93, ao colocar disponível veículo diverso do contratado, até mesmo motorista, haja vista que o valor é inferior ao do contrato, recebendo como se fosse veículo para o qual foi contratado, ainda preenchendo os BDT's - boletins diários de tráfego com placas e marcas de veículos forjados, evidenciando a má-fé, ao receber diárias por dias trabalhados de seus motoristas sem comprovação de seus respectivos domicílios, bem como não identificando o número de pernoites e os valores gastos, conforme Cláusula III - do Preço, subcláusula terceira.
41.	 Assim, ficou configurada a irregularidade relativa à execução contratual em desacordo com as cláusulas pactuadas, com prejuízo aos cofres da entidade, tendo em vista a locação de veículos incompatíveis com as especificações de tipo e/ou capacidade de passageiros.
42.	 Ademais, foram constatados veículos cujas locações não foram confirmadas pelos proprietários, cuja relação encontra-se em tabela à peça 104, p. 6-11, elaborada com base nas informações encaminhadas pela Funasa. Conforme apurado, os veículos foram os de placas HOZ3333, HPK-6602, HPL-9894, HOV-4100, HON-9535, JER-5603, HPD-1070, HPD-3109, GPU-9916, KKR-1192, HOW-2445, HPH-8312, HPL-2974, HPR-0349, HPT-6640, HPP-6711, AHK-0036, HPJ8477, HPJ-9555, KKU-1950, HXD-0517, HPX-7630, CGI-5046, HPP-2767, HPZ-4425, HPR-9544, LUZ-2111, HPC-0568 e HPN-8312. Tal apuração foi efetuada com base em circularização junto a todos os proprietários de veículos que foram locados pela Funasa e, quando a resposta foi negativa, ficou caracterizado que os veículos nunca foram utilizados na prestação dos serviços contratados. (peça 96, p. 73) . 
43.	 Portanto, ficou configurada a irregularidade relativa à execução contratual em desacordo com as cláusulas pactuadas, com prejuízo aos cofres da entidade, tendo em vista o pagamento pela prestação de serviços cujas locações não foram confirmadas pelos proprietários.
44.	 Ainda foram observados veículos sem placa registrada no Detran conforme tabela à peça 104, p.16, elaborada com base nas informações encaminhadas pela Funasa. Assim, em consulta efetuada ao Sistema Sinesp Cidadão, do Ministério da Justiça, verificou-se que os veículos de placas VXZ 4927 e HOR 4312 realmente não possuem registro no Detran, considerando o resultado "veículo não encontrado". Já o veículo de placa KOL 7531 é, na verdade, uma moto, registrada em 2011, não se adequando, portanto, aos parâmetros previstos no contrato firmado (peça 105, p. 2-6) . Assim, os lançamentos a débito referentes a tal ocorrência encontram-se no item 55, da peça 120. 
45.	 Desse modo, ficou configurada a irregularidade com prejuízo aos cofres da entidade, tendo em vista o pagamento pela prestação de serviços de locação de veículos sem placas registradas no Detran.
46.	 Diante do exposto, restou demonstrada a responsabilidade solidária da Cooperativa de Rádio Táxi de Autos Serviços e Turismo Ltda. - Coopersat, que concorreu para a ocorrência de prejuízo ao erário e dele se beneficiou, tendo em vista ter executado os serviços em desacordo com as cláusulas do Contrato 16/2002, conforme irregularidades abordadas nos itens acima.   
Da não comprovação e inexistência de quantificação correta dos supostos danos
47.	A responsável alega que o processo não teria atendido aos pressupostos de constituição, isto é, a prova de existência do dano ao erário público e a sua correta quantificação. Defende que, para fins de reposição ao erário, faz-se necessária a demonstração inequívoca de que as pessoas contra quem o débito está sendo imputado se utilizaram do dinheiro público para fins particulares (peça 188, p. 32-33) . Inclusive, tece o seguinte comentário a respeito desse ponto: 
Para que fosse possível a restituição ao erário em decorrência das supostas irregularidades apontadas no presente processo, seria necessário que ficasse devidamente demonstrado, nos autos da TCE, em que medida a quilometragem, as diárias e as locações em suposto excesso foram utilizadas para fins particulares e quais foram as pessoas responsáveis pelo desvio da finalidade pública das verbas, visto que a presunção é a de que as mesmas se destinaram ao atendimento do interesse público. 
Não obstante, é absolutamente injusto e desarrazoado presumir que todo excesso na quilometragem, no número de locações de veículos e no número de diárias foi utilizado em benefício pessoal dos servidores ou de terceiros, a partir de uma mera aferição matemática que não condiz com a realidade de trabalho a que aqueles cidadãos estavam sujeitos, que não apresenta qualquer motivação para os dados ali elencados e que é insuficiente para conferir uma avaliação precisa.
48.	 Declara que não se vislumbram nos autos dados exatos e concretos de como foram auferidos os valores de devolução/ressarcimento e que o próprio relatório de sindicância confirma que todos os serviços de locação de veículos foram efetivamente prestados pela Coopersat, ressaltando-se não ter havido qualquer negativa ou denúncia de que o contrato não estivesse sendo cumprido pela Cooperativa, conforme declarações constantes nos autos por servidores e depoimento de usuários (peça 188, p. 33-34) . 
49.	 Diante disso, apresenta a seguinte alegação (peça 188, p. 35) :
Destarte, a ausência de informações e parâmetros mínimos inviabiliza a realização de perícia técnica particular para verificação da origem dos números/valores apresentados na denúncia, o que configura clara afronta aos princípios constitucionais da ampla defesa e contraditório posto à impossibilidade de auditar dados e valores dos quais se desconhece a origem, base de cálculo, médias, documentos desconsiderados, quilometragens anuladas, valores de referência, supressões parciais ou totais, percentuais/valores considerados para abatimento, para nulidade integral ou parcial de pagamentos, dentre outras variáveis. 
50.	 Portanto, requer o julgamento improcedente da TCE, tanto pela inocorrência/inexistência das irregularidades descritas no relatório de sindicância como pela não comprovação e quantificação do suposto dano ao erário (peça 188, p. 36) . 
Análise
51.	 Como já abordado na instrução de citação à peça 120, as ocorrências que ensejaram débito foram incluídas nas seguintes categorias: a) veículo que não atendeu as especificações de tipo de veículo ou capacidade de passageiros; b) veículos cujas locações não foram confirmadas pelos proprietários; c) veículos que não tinham placa registrada no Detran.
52. Assim, entendeu-se passível de responsabilização pelo débito apurado o responsável pela atestação, tendo em vista que cabia ao mesmo verificar se os serviços foram efetivamente prestados, promovendo a regular liquidação da despesa, conforme previsto no art. 63 da Lei 4.320/64; o ordenador de despesa, uma vez que cabia ao mesmo zelar pela boa e regular aplicação dos recursos públicos que lhe foram confiados, por força do disposto no art. 70, parágrafo único, da Constituição Federal, art. 93 do Decreto-Lei 200/1967 e art. 66 do Decreto 93.872/1986; e a Coopersat, tendo em vista o fato de ter sido beneficiária dos recursos, executando o contrato em desacordo com o previsto, utilizando-se de artifícios questionáveis, informando placa de veículos inexistentes e veículos pertencentes a terceiros que não confirmaram a locação dos mesmos para a referida empresa.
53.	 Nesse contexto, como já abordado, concluiu-se pela impugnação das despesas em que foram identificadas irregularidades para fins de cálculo do dano ao erário a ser ressarcido conforme constam das tabelas às peças 101-107. Nota-se que os valores atribuídos aos responsáveis encontram-se demonstrados à peça 107. 
54.	 Com efeito, as irregularidades são do conhecimento da responsável ao menos desde 2008, quando apresentou defesa no âmbito do processo administrativo 25100.031.037/2001-67 (peça 27, p. 31) . Ademais, o Ofício de citação (peça 140) descreve as 3 irregularidades ensejadoras da dívida e as condutadas da defendente. Por fim, a responsável teve acesso aos autos e, portanto, ao relatório de auditoria 67/2007 e às planilhas (peças99-100 e 107) com detalhamentos da origem e evidências do débito.
55.	 Portanto, entende-se que as alegações de defesa apresentadas pela responsável não merecem se acatadas por não terem sido suficientes no sentido de elidir as irregularidades suscitadas e a ela atribuídas. Assim sendo, a conduta adotada pela responsável no sentido de executar o contrato em desacordo com as cláusulas pactuadas gerou prejuízo aos cofres da entidade. 
Alegações de defesa apresentadas pela Sra. Consuelo Cozac (peça 198)	
56.	 O representante da responsável inicia seus argumentos alegando que a responsabilidade atribuída à Sra. Consuelo não pode persistir em razão da ausência de prática de ato ilícito e dolo no que tange às ações rotineiras de trabalho junto à Funasa. Alega que a responsável não participou das tratativas do convênio e que não era responsável pela execução do objeto, fiscal, gestora ou encarregada da fiscalização do contrato, atuando como mera servidora do Dsei (peça 198, p. 13-14) .
Da delimitação das funções exercidas 
57.	 O representante da responsável versa sobre a estruturação da Coordenação de Fomento à Saúde Indígena, ocorrida em 2001, especificamente no que concerne à contratação de empresa especializada em prestação de serviços de transporte de pessoas e cargas leves da CORE-MA. Alega que a responsável, à época dos fatos, exercia suas funções no Dsei, cujas atribuições funcionais eram (peça 198, p. 16) : 
Art. 124. Ao Distrito Sanitário Especial Indígena - DSEI, compete: 
1- assegurar às comunidades indígenas assistência integral à saúde; 
II - supervisionar as atividades desenvolvidas nas Casas de Saúde do índio; 
III - executar as ações de encaminhamento e remoção de pacientes, durante o período de tratamento médico; 
IV - elaborar proposta do Plano Anual de Atividades de Saúde Indígena, em articulação com o Conselho Distrital de Saúde Indígena; e 
V - coordenar, controlar, supervisionar e avaliar a execução das ações previstas no Plano de Saúde Distrital. Parágrafo único. Às Coordenações Regionais classe "B" compete apoiar a execução das atividades de prevenção e controle de doenças e outros agravos à saúde direcionados às populações indígenas.
58.	 Assim, defende que não lhe competia a supervisão de contratos, atuação em licitação ou qualquer outro poder de comando/gestão no que tange à execução de contratos e/ou convênios pactuados entre terceiros e a Funasa. 
Das ações tomadas pela demandada para resguardar a saúde indígena
59.	 O representante alega que a responsável enfrentou diversas dificuldades para resguardar a execução de medidas que visassem garantir a saúde indígena no território e que a situação dos índios nas aldeias atendidas era conflituosa, de total calamidade, com prestação de serviços médicos precária, sem saneamento básico adequado, entre outros. Em razão disso, relata que havia inúmeras manifestações populares indígenas, com bloqueio de rodovias, sequestro de funcionários da Funasa, furto de veículos da Funasa ou locados (peça 198, p. 17) . 
60.	 Detalha que em 2006, ela e mais alguns integrantes do grupo de trabalho foram mantidos reféns no auditório da Funasa-MA, até que todas as reivindicações das aldeias fossem atendidas, conforme demonstrado nos documentos anexos (peça 198, p. 73) . Em 2007, relata que índios da Comunidade Guajajara haviam bloqueado a rodovia, tendo reivindicado perfuração de poços artesianos, melhoria nas escolas, disponibilização de veículos para transporte de estudantes, aquisição de medicamentos, entre outras (peça 198, p. 76-77) . Imediatamente relata que a responsável enviou o ofício 299/2007-Dsei/Core-MA/Funasa à Funai para a adoção das medidas cabíveis, conforme demonstra o documento anexo (peça 198, p. 79) . 
61.	 Descreve, em detalhes, as intercorrências passadas pela própria e equipe, envolvendo a atuação violenta dos índios, relatando que um dos veículos ficou em posse de um dos índios, o Sr. Uirauchene Soares, inclusive o motorista, conforme demonstrado à peça 198, p.82. Apresenta as ocorrências policiais autuadas sob o n. 118/2007 e 194/2007, consoante documentos anexos (doc. 9 e 12 - peça 198, p.85 e 87) e a própria responsável se dirigiu à Polícia Federal do Maranhão com o intuito de informar a situação narrada e solicitar providências das autoridades locais haja vista a vida dos funcionários da Funasa estar em risco, conforme declaração acostada aos autos (doc. 10, peça 198, p. 90-91) .
62.	 Relata que, em março de 2007, a Funasa Brasília expediu ordem de cortar gastos com os carros em cerca de um quinto, tendo gerado a retirada de veículos de alguns postos e que tal atitude não fora bem aceita pelos índios (peça 199, p. 3) . Em razão disso, a Procuradoria da República expediu recomendações ao Dsei, requerendo que aquela unidade disponibilizasse viaturas a 14 aldeias, com a finalidade exclusiva de assistência à saúde indígena, cujas liberações eram realizadas pelo Coordenador Regional da Funasa, Sr. Marcony José Carvalho Ramos (peça 199, p. 12) . A responsável, por sua vez, atuava também no controle de viaturas furtadas, tomando as medidas necessárias para sua recuperação (peça 199, p. 14) . 
Da ausência de responsabilidade em decorrência do dano apontado pelo TCU por parte da demandada
63.	 O representante da responsável descreve que a prestação dos serviços de locação de veículos era realizada e documentada por meio do preenchimento e assinatura dos Boletins Diários de Tráfego - BTD's. Em todos os BDT's, é possível verificar a assinatura do Auxiliar Administrativo que acompanhou a equipe designada para cada veículo deslocado. Após o preenchimento dos Boletins Diários de Tráfego, os mesmos eram encaminhados à Salog - Seção de Recursos Logísticos, e após a verificação de regularidade eram tramitados ao Dsei para o atesto das notas (peça 198, p. 21) .
64.	 Ou seja, segundo relatado, os dados constantes dos BDT's eram objeto de verificação inicialmente pelo servidor que atestava a execução dos serviços, pois o mesmo acompanhava fisicamente o deslocamento das equipes, sendo, em seguida, enviados a Seção de Recursos Logísticos - Salog para verificação, pois essa teria o dever legal de fiscalizar o serviço prestado. Após tal procedimento, havia o trâmite de algumas notas ao Dsei para o atesto, e, em seguida, iam para o setor de faturamento para ordenar a despesa. Assim, afirma que a responsável não atuou como fiscal do contrato nem tampouco como ordenadora de despesas (peça 198, p. 21-22) . 
65.	 O representante alega que as notas fiscais apresentadas pela Empresa Coopersat eram acompanhadas de Relatórios elaborados com a descrição dos veículos e itinerário, além do BDT assinado por funcionário da Funasa, que chancelava a execução do serviço prestado. Em relação às inconsistências no preenchimento dos BDT's apontados pelo TCU, os mesmos jamais podem ser de responsabilidade da Demandada, por total incompetência para assumir tal responsabilidade, sendo que tal ato era de responsabilidade da equipe técnica que compunha a viatura na prestação de serviços, devendo sua culpabilidade ser excluída (peça 198, p. 24) . 
66.	 Salienta que os casos de saúde com patologias graves eram deslocados para os hospitais em Teresina, haja vista que as aldeias atendidas eram distribuídas em todo território do Maranhão, sendo que algumas aldeias ficavam mais próximas de Teresina, diante da disposição geográfica do Estado (peça 198, p. 24) . Defende que as notas objeto da análise foram devidamente auditadas não só pela Funasa como também pela CGU (doc. 19, peça 199, p.29) . 
67.	 Defende que os serviços contratados foram efetivamente prestados e que se houver vícios decorrentes da falta de análise de elementos específicos por parte da responsável, a mesma jamais ocupou cargo de gestão em relação ao contrato e que os mesmos foram objeto de diversas auditorias e jamais apontados em relação à Sra. Consuelo. Assim, requer sejam recebidas as alegações de defesa e que seja excluída do polo passivo da demanda, face à ausência de responsabilidade pelos danos alegados (peça 198, p. 26) . 
Análise
68.	 Como já comentado anteriormente, é forçoso reconhecer determinadas especificidades do comportamento indígena e seus reflexos no desempenho das atividades quanto à prestação de serviço de utilização de veículos pela Coopersat à Funasa, porém, não justificam as irregularidades constatadas no presente processo, muito embora tenham sido objeto, inclusive, de conhecimento e providências por parte de autoridades policiais locais. 
69.	 Consta do Relatório de PAD que (peça 50, p. 36) : 
A referida servidora atestou como serviço executado 93 (noventa e três) notas fiscais, praticamente metade das notas fiscais certificadas por servidores sem a devida atribuição de fiscal para esta finalidade, que totalizam 203 (duzentos e três) . 
Dentre estas certificadas pela indiciada, 79 (setenta e nove) não apresentam nenhuma comprovação que os serviços nelas constante foram efetivamente executados, o que nos leva a entender que a omissão por parte de sua defesa em reportar-se a este assunto, apesar da gravidade de seu ato, reflete o fato de que inexistem estes documentos, o que pode possibilitar um grande prejuízo ao erário. 
Em seu interrogatório à fls. 13744/13745, procura justificar a demora em indicar fiscal para o contrato, por solicitação do Salog, devido a recusa dos servidores em assumir esta função, e alega que esta indicação compete aquele setor. Sendo assim, permanece a indagação do porquê a indiciada não informou prontamente aquele setor de seu entendimento. 
A demora da indicação, por parte da indiciada, com certeza, dificultou sobremaneira os trabalhos de acompanhamento do convênio, como também o certifico das notas fiscais, o que pode ter contribuído para a grande quantidade de servidores atestarem estes documentos, inclusive a própria indiciada, que tomou esta providência, de forma mais efetiva que os demais.
70.	 No Parecer Técnico 68/2008 da Corregedoria da Funasa, foi concluído que (peça 50, p. 45) : 
No mérito, vê-se que a comissão atribuiu a cada um dos indiciados a responsabilidade pelo atesto em notas fiscais para pagamento dos serviços de locação de veículos, cuja competência seria do fiscal designado para tal mister, tipificando suas condutas no art. 116, II e III, da Lei 8.112/90, no entanto, sugeriu isenção de responsabilidade para uns e aplicação da penalidade de advertência e suspensão para outros. Ora, embora os indiciados, em seus argumentos de defesa, justifiquem que as assinaturas tinham a finalidade apenas de confirmar a utilização dos veículos, há que se considerar que esta declaração é feita no momento em que faz uso do veículo e assina o Boletim Diário de Trafego, correspondente a cada viagem realizada. Já o "atesto, declaração ou certifico" constante das notas fiscais, constitui a afirmação de que todos os serviços foram prestados. Vale dizer que isso é atribuição exclusiva do fiscal do contrato e não dos usuários dos veículos locados. 
71.	 Foi, inclusive, aplicada a pena de suspensão por trinta dias à Sra. Consuelo Cozac (peça 50, p. 48) , com base no Parecer Técnico 68/2008. Portanto, restou configurada a irregularidade de execução contratual em desacordo com as cláusulas pactuadas, com prejuízo aos cofres da entidade, tendo em vista a locação de veículos incompatíveis com as especificações de tipo e/ou capacidade de passageiros eo pagamento pela prestação de serviços cujas locações não foram confirmadas pelos proprietários, tendo sido sua conduta reprovável por ter atestado as respectivas notas fiscais com infração à regular execução da despesa pública, haja vista a ocorrência da etapa de liquidação em desacordo com os dispositivos legais, conforme previsto no art. 63 da Lei 4.320/64. 
72.	 Nesse contexto, entende-se que as alegações de defesa apresentadas pela responsável não merecem se acatadas por não terem sido suficientes no sentido de elidir as irregularidades suscitadas e a ela atribuídas. No entanto, ressalta-se que a data de interrupção do prazo prescricional da pretensão punitiva do TCU é a do ato que ordenou a citação, a audiência ou a oitiva da parte, não a data da efetivação da comunicação (Acórdão 1638/2017-TCU-Segunda Câmara, Relator José Mucio) . Assim, considerando a data do último fato gerador do prejuízo gerado como tendo sido em 23/5/2007 e o ato ordenatório de citação ter sido em 26/6/2018 (peça 123) , entende-se estar prescrita a pretensão punitiva para fins de aplicação de sanções por parte deste Tribunal. 
Alegações de defesa apresentadas pelo Sr. José João Matos (peça 177) 
73. O responsável inicia seus argumentos contextualizando a atribuição da Funasa, no sentido de ser responsável pela coordenação e execução das ações de saúde às comunidades indígenas, e o baixo quantitativo de recursos humanos disponíveis para sua execução, evidenciando que a instituição não se encontrava preparada para tal fim de forma imediata. Relata, inclusive, a existência de conflitos que culminaram em sequestros de servidores, invasões de prédios, apropriação de veículos, entre outros. Alerta que foi nesse contexto que o contrato passou a ser utilizado como solução para os problemas existentes, que envolviam questões de saúde, com situações emergenciais imprevisíveis, bem como em razão do grande número de aldeias existentes no Estado do Maranhão (peça 177, p. 2) . 
Do fluxo dos processos na utilização e controle dos veículos locados
74.	 Alega que atuou como fiscal do contrato apenas no nível central, sem ter se deslocado para realizar supervisões in loco por conta dos riscos e de situações graves que passavam os servidores da sede que se deslocavam para as regiões. O responsável relata que a organização dos serviços nos níveis locais era feita pelos servidores ali lotados, onde os mesmos eram encarregados da fiscalização quanto ao cumprimento, por parte da empresa, no que tange ao atendimento das demandas sob a responsabilidade de cada um desses servidores, os quais, por ocasião do envio de faturas para pagamento, atestavam que os serviços de locação haviam sido efetivamente realizados (peça 177, p. 3) .	
75.	 Ele resume o trâmite da seguinte forma: 
 (...) após a prestação dos serviços a empresa encaminhava as faturas contendo placas de diversos veículos ao responsável pelo Polo Base e o mesmo, após atesto, enviava para a sede da Coordenação Regional com vistas ao seu processamento. Chegando à Seção de Logística, a mesma era atestada pelo Fiscal do contrato, de boa-fé, que, frise-se bem, como já foi dito anteriormente, jamais se deslocou para fiscalizações "in loco" em face dos riscos de sequestros e apreensões de servidores que ocorriam na medida em que as populações indígenas assim determinassem. Esses fatos por reiteradas ocorrências, foram muitas vezes noticiados pelos veículos de comunicação, até a nível nacional. 
Importante ressaltar também, que não eram feitas pesquisas em sites do DETRAN com vistas à verificação da regularidade dos veículos, posto que essa regularidade era de inteira responsabilidade da empresa contratada e sobre a mesma não pairava, à época, qualquer suspeita de conduta ou práticas irregulares.
De valores inconsistentes atribuídos como débitos solidários 
76.	 O responsável ressalta que há débitos que lhe são atribuídos, dentre os quais os valores foram atestados e pagos após a saída dele da instituição, ocorrida em 24/5/2006, conforme doc. 2 à peça 177, p. 11. 
77.	 Relata que, como consta do doc. 3 à peça 177, p. 14-15, há um equívoco quanto ao registro de placa evidenciada como irregularidade bem como o valor informado em relatório de demandas especiais da CGU x demonstrativo de débito encaminhado pelo TCU (peça 177, p. 5) . Além do mais, alega que as faturas eram atestadas pelo nível local, revestindo-se de um caráter ensejador de regularidade de processo, e, com isso, não havia como adotar conduta diversa posto que a situação, na percepção do fiscal, mostrava-se perfeitamente regular (peça 177, p. 6) . 
Do não cabimento de reposição ao erário
78.	 O responsável entende não lhe ser cabível a imputação de responsabilidade, posto que atuou no cumprimento de suas atribuições como servidor, sem haver evidências de que tenha agido com a intenção e desejo de locupletar-se ou beneficiar a outrem causando dano ao erário. Pede, assim, que lhe seja reconhecida a impossibilidade de imputação de débito por falta de comprovação de qualquer prática irregular no processo, decidindo pela sua exclusão do rol de responsáveis na presente TCE (peça 177, p. 7) . 
Análise
79. Como já comentado anteriormente, é forçoso reconhecer determinadas especificidades do comportamento indígena e seus reflexos no desempenho das atividades quanto à prestação de serviço de utilização de veículos pela Coopersat à Funasa, porém, não justificam as irregularidades constatadas no presente processo, muito embora tenham sido objeto, inclusive, de conhecimento e providências por parte de autoridades policiais locais. 
80.	 Conforme informações encaminhadas pela Funasa e tabela de débito elaborada (peças 104 e 107) , o responsável foi identificado como tendo atestado notas fiscais eivadas de irregularidades e atuado como fiscal do contrato, conforme Portaria 283 (peça 4, p. 30) . Entende-se passível de responsabilização pelo débito apurado o responsável pela atestação, tendo em vista que cabe ao mesmo verificar que os serviços foram efetivamente prestados, promovendo a regular liquidação da despesa, conforme previsto no art. 63 da Lei 4.320/64. 
81.	 Assim, restou configurada a irregularidade de execução contratual em desacordo com as cláusulas pactuadas, com prejuízo aos cofres da entidade, tendo em vista a locação de veículos incompatíveis com as especificações de tipo e/ou capacidade de passageiros, o pagamento pela prestação de serviços cujas locações não foram confirmadas pelos proprietários e o pagamento pela prestação de serviços de locação de veículos sem placas registradas no Detran, tendo sido sua conduta reprovável por ter atestado as respectivas notas fiscais com infração à regular execução da despesa pública, tendo em vista a ocorrência da etapa de liquidação em desacordo com os dispositivos legais, conforme previsto no art. 63 da Lei 4.320/64. 
82.	 Quanto aos débitos que estariam lhe sendo atribuídos indevidamente, não assiste razão ao responsável no sentido de que o documento válido como efetivação de sua requisição ao TRE é a Portaria 1308, de 2/8/2006, publicada no DOU em 7/8/2006, indicando o início de suas atividades laborais naquele órgão. Portanto, a alegação de que, apartir de 24/5/2006, os documentos teriam sido atestados e pagos após a sua ausência não é válida, sobretudo por constarem, nos respectivos documentos, sua assinatura com o devido "ateste". Quanto ao registro da placa, trata-se de aparente equívoco de digitação haja vista a placa do veículo no BDT constar como KDL 7531. Por fim, quanto à divergência de valor atribuído ao referido veículo, será feito o ajuste considerando que no Relatório de Demandas Especiais (peça 99, p. 199) consta o valor de R$ 1.323,00 e no demonstrativo de débito à peça 104, p. 104, consta o valor de R$ 1.335,60.  
83.	 Nesse contexto, entende-se que as alegações de defesa apresentadas pelo responsável não merecem se acatadas por não terem sido suficientes no sentido de elidir as irregularidades suscitadas e a ele atribuídas. No entanto, ressalta-se que a data de interrupção do prazo prescricional da pretensão punitiva do TCU é a do ato que ordenou a citação, a audiência ou a oitiva da parte, não a data da efetivação da comunicação (Acórdão 1638/2017-TCU-Segunda Câmara, Relator José Mucio) . Assim, considerando a data do último fato gerador do prejuízo gerado como tendo sido em 23/5/2007 e o ato ordenatório de citação ter sido em 26/6/2018 (peça 123) , entende-se estar prescrita a pretensão punitiva para fins de aplicação de sanções por parte deste Tribunal. 
Alegações de defesa apresentadas pelo Sr. Henrique Moraes Bogéa (peças 181-183) 
84.	 O representante do responsável inicia seus argumentos no sentido de que a acusação seria contraditória por atribuir punição a vários servidores da Funasa, tanto por não restar cumprida a função de fiscal de contrato quanto por supostos atestos de notas fiscais por servidores não designados para tal (peça 181, p. 3) . 
85.	 Alega que se trata de pagamentos efetuados no período de 2004 a 2007, há mais de dez anos da citação feita, prejudicando, assim, o exercício de ampla defesa. Defende que o responsável somente rubricava as notas fiscais e não atestava, pois não era sua função, tendo efeito apenas de verificação da necessidade dos serviços, ou seja, da viagem ou translado realizado (peça 181, p. 3) . 
86.	 Relata que segundo o inciso II do art. 6º da IN 71/TCU, a ocorrência de mais de onze anos do fato gerador do suposto prejuízo não seria motivo para ensejar a instauração de TCE ou adotar medidas de cobrança contra o responsável, ante o prejuízo da defesa. O representante defende que todas as notas fiscais, rubricadas pelo responsável, referem-se à viagem ou translado realizado para fins de inspeção dos "Convênios no Projeto Alvorada" e para o exercício da ampla defesa seria crucial o amplo acesso e juntada aos autos (peça 181, p. 4) . 
87.	 Ademais, o representante argumenta que o valor do débito atribuído ao responsável não ultrapassa o valor de R$ 40.000,00, o qual não alcança a quantia de R$ 100.000,00 conforme prevê o inciso I do art. 6º e inciso III do art. 7º da IN 71TCU, dispensando-se a exigência de instauração de TCE (peça 181, p. 4) .
88.	 Alega que o Sr. Henrique Bogea, à época, era chefe do Diesp/Core-MA, Divisão de Engenharia da Funasa, e não tinha qualquer vínculo com o setor de transportes da Funasa, responsável pelo contrato sob análise. Na verdade, cita que solicitava ao referido Setor o translado para acompanhamento de obras, apontando especificamente o objeto a ser fiscalizado, com roteiro específico (local das reformas, local da execução dos convênios, etc.) e rubricava na nota fiscal para verificar de quem foi a solicitação do serviço (peça 181, p. 6) .
Do cerceamento de defesa
89.	 O representante do responsável defende que, se os autos fossem instruídos em tempo e modo indicados, permitiria ao requerido a apresentação de documentação hábil a demonstrar o vínculo do serviço do translado prestado com as vistorias ou inspeções in loco realizadas em obras ou propriedades da União/Funasa, ou em convênios, como no Projeto Alvorada. No caso das notas rubricadas pelo responsável, os serviços de vistoria in loco foram realizados por meio de transporte fornecido pela empresa Coopertaxi, sendo os procedimentos acompanhados de roteiro de viagem, com fiscalização das obras a cuidado do Departamento de Engenharia da Funasa (peça 181, p. 9) . 
90.	 Pede primeiramente a extinção da TCE, aplicando o art. 212 do RI/TCU e art. 6º, inciso II e art. 7º, inciso III da IN 71/TCU. 
Análise
91.	 Primeiramente, cabe ressaltar que o responsável não foi surpreendido com a citação recebida em 27/7/2018 (peça 153) , levando em conta que, desde 2008, menos de 2 anos dos acontecimentos, considerando o suposto último fato gerador do prejuízo como sendo 9/5/2007, conforme detalhamento do débito constante do presente TC, o Sr. Henrique teve ciência da apuração das irregularidades e de suas possíveis consequências e apresentou defesa perante a entidade concedente, conforme consta do Relatório do PAD à peça 50, p. 38-39. Nesse contexto, não há o que se falar de dispensa de instauração de TCE no presente processo, invocando o art. 6º, II da IN-TCU 71/2012.
92.	 Quanto à apreciação de sua defesa, consta do Relatório do PAD que (peça 50, p. 39) : 
 (...) 
Primeiramente deve ser esclarecido que cabe ao indiciado trazer aos autos as comprovações que demonstrem que seus atos não foram irregulares, como já exposto neste relatório. 
Em segundo lugar, nenhuma das 18 (dezoito) notas fiscais atestadas pelo indiciado, apresenta BDT´s que possam ser analisados. 
O indiciado em nenhum momento procurou demonstrar efetivamente que os serviços constantes nas notas fiscais por ele certificados foram executados. 
Pelo exposto, não tem como deferir o pedido da defesa, uma vez que está evidente que o indiciado cometeu as irregularidades constantes no indiciamento
 (...) 
93.	 Foi, inclusive, aplicada a pena de suspensão por dez dias do Sr. Henrique Bogea (peça 50, p. 48) , com base no Parecer Técnico 68/2008 da Corregedoria da Funasa, que foi assim concluído (peça 50, p. 45) : 
No mérito, vê-se que a comissão atribuiu a cada um dos indiciados a responsabilidade pelo atesto em notas fiscais para pagamento dos serviços de locação de veículos, cuja competência seria do fiscal designado para tal mister, tipificando suas condutas no art. 116, II e III, da Lei 8.112/90, no entanto, sugeriu isenção de responsabilidade para uns e aplicação da penalidade de advertência e suspensão para outros. Ora, embora os indiciados, em seus argumentos de defesa, justifiquem que as assinaturas tinham a finalidade apenas de confirmar a utilização dos veículos, há que se considerar que esta declaração é feita no momento em que faz uso do veículo e assina o Boletim Diário de Trafego, correspondente a cada viagem realizada. Já o "atesto, declaração ou certifico" constante das notas fiscais, constitui a afirmação de que todos os serviços foram prestados. Vale dizer que isso é atribuição exclusiva do fiscal do contrato e não dos usuários dos veículos locados. 
94.	 Como salientado na instrução à peça 69, no item 28, observou-se que as notas fiscais foram atestadas por algumas pessoas não designadas como fiscais do contrato, entre eles, o Sr. Henrique Bogea, então Chefe da Diesp - Divisão de Engenharia em Saúde Pública, o Chefe do Sotra - Seção de Transporte, Chefe do Dsei e Chefe da Seção de Administração, em desacordo com a cláusula 2.7 - Das Obrigações da Funasa, Letra "e", do Edital do Pregão 35/2001 (peça 2, p. 53) e com o item 4 - Responsabilidade da Contratante, Anexo I - do Termo de Referência (peça 3, p. 7) . Portanto, a fiscalização do contrato não foi efetuada de acordo com o preconizado no art. 67 da Lei 8.666/93, tendo em vista que a comissão de sindicância não encontrou nos autos relatórios de acompanhamento do fiscal do contrato acerca da execução do trabalho e dos termos aditivos (peça 8, p. 27) . 
95.	 Quanto ao argumento de que valor do débito atribuído ao responsável não ultrapassar o valor de R$ 40.000,00, o qual não alcança a quantia de R$ 100.000,00 conforme prevê o inciso I do art. 6º e inciso III do art. 7º da IN 71TCU, dispensando-se a exigência de instauração de TCE, ressalta-se que tal dispensa se aplicada ao montante do débito do processo, e não ao débito de cada responsável individualmente, conforme se extrai desta passagem do Despacho do Ministro-Relator Vital do Rêgo (peça 123) : 
 (...) 
Observo, ainda, que a unidade técnica optou por excluir da relação processual os Srs. Zenildo Oliveira dos Santos e Henrique Moraes Bógea, em razão do débito imputado a esses responsáveis ser inferior ao limite estipulado pelo art. 6º, inciso I, da Instrução Normativa-TCU 71/2012, de R$ 100.000,00. 
Nesse ponto, adoto posicionamento diverso do sugerido pela unidade técnica, pois a exegese correta desse normativo restringe-se à dispensa de instauração do processo de tomada de contas especial, e não a mera exclusão dos responsáveis sujeitos ao pagamento de valores inferiores a tal monta. 
 (...) 
96. Posto isso, foi determinado que a unidade técnica procedesse ao levantamento do dano a ser imputado aos responsáveis Zenildo Oliveira dos Santos e Henrique Moraes Bógea e autorizada, desde então, a realização da citação desses responsáveis. 
97.	 Portanto, restou configurada a irregularidade de execução contratual em desacordo com as cláusulas pactuadas, com prejuízo aos cofres da entidade, tendo em vista a locação de veículos incompatíveis com as especificações de tipo e/ou capacidade de passageiros e o pagamento pela prestação de serviços cujas locações não foram confirmadas pelos proprietários, tendo sido sua conduta reprovável por ter atestado as respectivas notas fiscais com infração à regular execução da despesa pública, tendo em vista a ocorrência da etapa de liquidação em desacordo com os dispositivos legais, conforme previsto no art. 63 da Lei 4.320/64. 
98.	 Nesse sentido, com base no acima exposto, entende-se que as alegações de defesa apresentadas pelo responsável não merecem se acatadas por não terem sido suficientes no sentido de elidir as irregularidades suscitadas e a ele atribuídas. No entanto, ressalta-se que a data de interrupção do prazo prescricional da pretensão punitiva do TCU é a do ato que ordenou a citação, a audiência ou a oitiva da parte, não a data da efetivação da comunicação (Acórdão 1638/2017-TCU-Segunda Câmara, Relator José Mucio) . Assim, considerando a data do último fato gerador do prejuízo gerado como tendo sido em 23/5/2007 e o ato ordenatório de citação ter sido em 26/6/2018 (peça 123) , entende-se estar prescrita a pretensão punitiva para fins de aplicação de sanções por parte deste Tribunal. 
Análise quanto aos responsáveis revéis
99.	 Como já abordado na instrução à peça 120, a responsabilização dos Srs. Zenildo Oliveira dos Santos e Marconi José Carvalho Ramos justifica-se pelo fato de terem sido os ordenadores de despesas à época dos fatos, uma vez que lhes cabia zelar pela boa e regular aplicação dos recursos públicos que lhe foram confiados, por força do disposto no art. 70, parágrafo único, da CF, art. 93 do Decret-Lei 200/1967 e art. 66 do Decreto 93.872/1986. Assim, foram apuradas evidências de suas responsabilidades no presente processo e, quando de suas citações, tiveram a oportunidade de apresentar suas alegações de defesa perante este TCU, optando por não fazê-lo. 
100. Portanto, o Sr. Marconi Ramos torna-se responsável pelas seguintes irregularidades: Execução contratual em desacordo com as cláusulas pactuadas, com prejuízo aos cofres da entidade, tendo em vista a locação de veículos incompatíveis com as especificações de tipo e/ou capacidade de passageiros; Execução contratual em desacordo com as cláusulas pactuadas, com prejuízo aos cofres da entidade, tendo em vista o pagamento pela prestação de serviços cujas locações não foram confirmadas pelos proprietários e Execução contratual em desacordo com as cláusulas pactuadas, com prejuízo aos cofres da entidade, tendo em vista o pagamento pela prestação de serviços de locação de veículos sem placas registradas no Detran.
101. Quanto ao Sr. Zenildo Santos, sua responsabilidade refere-se à execução contratual em desacordo com as cláusulas pactuadas, com prejuízo aos cofres da entidade, tendo em vista o pagamento pela prestação de serviços de locação de veículos sem placas registradas no Detran, em solidariedade ao Sr. Marconi Ramos. Muito embora tenha sido proposta sua exclusão na instrução à peça 120, por meio do Despacho do Ministro-Relator Vital do Rêgo, foi abordado que a proposta se restringe à dispensa de instauração do processo de TCE e não à mera exclusão dos responsáveis sujeitos ao pagamento de valores inferiores ao patamar estabelecido na IN-TCU 71/2012 (peça 123) .
102. Nos processos do TCU, a revelia não leva à presunção de que seriam verdadeiras todas as imputações levantadas contra os responsáveis, diferentemente do que ocorre no processo civil, em que a revelia do réu opera a presunção da verdade dos fatos narrados pelo autor. Dessa forma, a avaliação da responsabilidade do agente não pode prescindir da prova existente no processo ou para ele carreada.
103. Ao não apresentar sua defesa, os responsáveis deixaram de produzir prova da regular aplicação dos recursos sob suas responsabilidades, em afronta às normas que impõem aos gestores públicos a obrigação legal de, sempre que demandados pelos órgãos de controle, apresentar os documentos que demonstrem a correta utilização das verbas públicas, a exemplo do contido no art. 93 do Decreto-Lei 200/67: "Quem quer que utilize dinheiros públicos terá de justificar seu bom e regular emprego na conformidade das leis, regulamentos e normas emanadas das autoridades administrativas competentes."
104. Mesmo as alegações de defesa não sendo apresentadas, considerando o princípio da verdade real que rege esta Corte, procurou-se buscar, em manifestações dos responsáveis na fase interna desta Tomada de Contas Especial, se havia algum argumento que pudesse ser aproveitado a seu favor. No entanto, os elementos constantes da fase interna não lograram afastar as irregularidades a eles atribuídas, haja vista a demonstração de seu envolvimento nas irregularidades conforme consta do Relatório de TCE (peça 22, p. 16-27) .
105. Salienta-se que a data de interrupção do prazo prescricional da pretensão punitiva do TCU é a do ato que ordenou a citação, a audiência ou a oitiva da parte, não a data da efetivação da comunicação (Acórdão 1638/2017-TCU-Segunda Câmara, Relator José Mucio) . Assim, considerando a data do último fato gerador do prejuízo gerado como tendo sido em 23/5/2007 para o Sr. Marconi Ramos e 1/3/2006 para o Sr. Zenildo Santos e o ato ordenatório de citação ter sido em 26/6/2018 (peça 123) , entende-se estar prescrita a pretensão punitiva para fins de aplicação de sanções por parte deste Tribunal. 
CONCLUSÃO
106. Como já comentado no decorrer da presente instrução, as respostas foram apresentadas pela Cooperativa Rádio Taxi de Autos Serv. e Turismo, José João Matos, Henrique Moraes Bogea e Consuelo Cozac. Os Srs. Zenildo Santos e Marconi Ramos não apresentaram alegações de defesa, devendo ser considerados revéis para todos os efeitos processuais. 
107. Os responsáveis que apresentaram suas alegações de defesa tiveram suas respostas analisadas, cujas conclusões encontram-se evidenciadas nos respectivos subitens, entendendo-se que as argumentações de defesa apresentadas não merecem ser acatadas por não terem sido suficientes no sentido de elidir as irregularidades suscitadas e a eles atribuídas.
108. Ademais, não se vislumbra a existência de boa-fé ou excludentes de responsabilidades na conduta dos responsáveis. Portanto, propõe-se que sejam julgadas irregulares as suas contas, bem como sejam condenados em débito. Quanto à aplicação de sanção, entende-se estar a mesma prescrita conforme já explanado nos itens respectivos ao longo da presente instrução.
PROPOSTA DE ENCAMINHAMENTO
109. Diante do exposto, submetem-se os presentes autos à consideração superior, propondo-se: 
	a) considerar revéis, para todos os efeitos, o Sr. Marconi José Carvalho Ramos, CPF XXX.410.693-XX e o Sr. Zenildo Oliveira dos Santos, CPF XXX.828.673-XX, dando-se prosseguimento ao processo, com fundamento no art. 12, § 3º da Lei 8.443/1992;
	b) não acatar as alegações de defesa apresentadas pela Cooperativa Radio Taxi de Autos e Serviços e Turismo LTDA, CNPJ 01.051.967/0001-01, pelo Sr. José João Matos, CPF XXX.601.003-XX, pelo Sr. Henrique Moraes Bogea, CPF XXX.309.307-XX e pela Sra. Consuelo Cozac, CPF XXX.775.861-XX, por não terem sido suficientes para elidir as irregularidades constatadas;
	c) julgar irregulares, nos termos dos arts. 1º, inciso I, 16, inciso III, alínea "c", da Lei 8.443/1992 c/c os arts. 19 e 23, inciso III, da mesma Lei, e com os arts. 1º, inciso I, 209, III, 210 e 214, inciso III, do Regimento Interno, as contas do Sr. José João Matos, CPF XXX.601.003-XX, do Sr. Henrique Moraes Bogea, CPF XXX.309.307-XX, da Sra. Consuelo Cozac, CPF XXX.775.861-XX, do Sr. Marconi José Carvalho Ramos, CPF XXX.410.693-XX, do Sr. Zenildo Oliveira dos Santos, CPF XXX.828.673-XX e da Cooperativa Radio Taxi de Autos e Serviços e Turismo LTDA, CNPJ 01.051.967/0001-01, condenando-os, solidariamente, ao pagamento das quantias a seguir especificadas, atualizadas monetariamente e acrescidas dos juros de mora, calculados a partir das datas discriminadas até a efetiva quitação do débito, fixando-lhe o prazo de 15 (quinze) dias para que comprove, perante o Tribunal, o recolhimento das referidas quantias aos cofres da Fundação Nacional de Saúde, nos termos do art. 23, inciso III, alínea "a", da citada Lei c/c o art. 214, inciso III, alínea "a", do Regimento Interno, abatendo-se, na oportunidade, quantia (s) eventualmente ressarcida (s) :
c.1) Irregularidade I: Execução contratual em desacordo com as cláusulas pactuadas, com prejuízo aos cofres da entidade, tendo em vista a locação de veículos incompatíveis com as especificações de tipo e/ou capacidade de passageiros.
Consuelo Cozac, Marconi José Carvalho Ramos e Coopersat
	Valor Original (R$) 
	Data da Ocorrência
		Valor Original (R$) 
	Data da Ocorrência

	1.787,80
	1/8/2006
		472,56
	28/12/2006

	1.509,20
	1/8/2006
		2.310,00
	30/11/2006

	171,84
	1/8/2006
		343,68
	30/11/2006

	85,92
	1/8/2006
		611,80
	12/3/2007

	1.470,00
	3/8/2006
		85,92
	12/3/2007

	171,84
	3/8/2006
		3.560,20
	23/5/2007

	1.300,60
	18/9/2006
		515,52
	23/5/2007

	85,92
	18/9/2006
		6.266,40
	26/2/2007

	12.926,20
	1/12/2006
		859,20
	26/2/2007

	1.031,04
	1/12/2006
		16.795,80
	6/3/2007

	17.284,40
	4/12/2006
		2.663,52
	6/3/2007

	2.577,60
	4/12/2006
		5.020,40
	6/3/2007

	2.352,00
	4/12/2006
		7.644,00
	6/3/2007

	429,60
	4/12/2006
		2.577,60
	6/3/2007

	5.924,80
	28/12/2006
		1.374,72
	6/3/2007

	1.116,96
	28/12/2006
		6.864,20
	4/12/2006

José João Matos, Marconi José Carvalho Ramos e Coopersat
	Valor Original (R$) 
	Data da Ocorrência
		Valor Original (R$) 
	Data da Ocorrência

	15.232,00
	1/3/2006
		1.116,96
	5/7/2006

	1.116,96
	1/3/2006
		10.747,80
	15/5/2006

	3.238,20
	7/4/2006
		1.546,56
	15/5/2006

	16.850,40
	7/4/2006
		2.632,00
	29/5/2006

	1.031,04
	7/4/2006
		429,60
	29/5/2006

	343,68
	7/4/2006
		6.804,00
	5/7/2006

Henrique Moraes Bogéa, Marconi José Carvalho Ramos e Coopersat
	Valor Original (R$) 
	Data da Ocorrência
		Valor Original (R$) 
	Data da Ocorrência

	4.477,20
	6/12/2006
		1.857,80
	1/8/2006

	1.074,00
	6/12/2006
		386,64
	1/8/2006

	1.544,20
	18/5/2006
		574,00
	9/5/2007

	472,56
	18/5/2006
		85,92
	9/5/2007

c.2) Irregularidade II: Execução contratual em desacordo com as cláusulas pactuadas, com prejuízo aos cofres da entidade, tendo em vista o pagamento pela prestação de serviços cujas locações não foram confirmadas pelos proprietários.
Consuelo Cozac, Marconi José Carvalho Ramos e Coopersat
	Valor Original (R$) 
	Data da Ocorrência
		Valor Original (R$) 
	Data da Ocorrência

	1.419,60
	5/7/2006
		7.971,60
	28/12/2006

	6.400,80
	5/7/2006
		2.577,60
	28/12/2006

	11.897,20
	5/7/2006
		18.250,40
	28/12/2006

	128,88
	5/7/2006
		2.148,00
	28/12/2006

	1.632,48
	5/7/2006
		11.474,40
	30/11/2006

	2.685,20
	1/8/2006
		8.288,00
	30/11/2006

	3.834,60
	1/8/2006
		2.663,52
	30/11/2006

	2.832,20
	1/8/2006
		773,28
	30/11/2006

	1.074,00
	1/8/2006
		2.620,56
	30/11/2006

	601,44
	1/8/2006
		10.572,80
	6/3/2007

	300,72
	1/8/2006
		1.960,00
	12/3/2007

	645,40
	2/8/2006
		343,68
	12/3/2007

	171,84
	2/8/2006
		13.573,00
	23/5/2007

	8.632,40
	3/8/2006
		3.522,72
	23/5/2007

	12.416,60
	3/8/2006
		14.583,80
	23/5/2007

	2.534,64
	3/8/2006
		6.995,80
	26/2/2007

	12.163,20
	18/9/2006
		8.542,80
	6/3/2007

	939,40
	18/9/2006
		1.351,00
	6/3/2007

	3.693,20
	18/9/2006
		1.718,40
	6/3/2007

	2.663,52
	18/9/2006
		171,84
	6/3/2007

	85,92
	18/9/2006
		9.408,00
	6/3/2007

	515,52
	18/9/2006
		12.111,40
	6/3/2007

	11.023,60
	1/12/2006
		2.577,60
	6/3/2007

	6.290,20
	1/12/2006
		5.094,60
	6/3/2007

	2.577,60
	1/12/2006
		687,36
	6/3/2007

	1.589,52
	1/12/2006
		5.020,40
	6/3/2007

	4.901,40
	4/12/2006
		2.577,60
	6/3/2007

	13.116,60
	4/12/2006
		15.037,40
	12/3/2007

	773,28
	4/12/2006
		3.264,96
	12/3/2007

	6.960,80
	28/12/2006
		12.439,00
	23/5/2007

	859,20
	28/12/2006
		2.405,76
	23/5/2007

	5.052,60
	30/11/2006
			
José João Matos, Marconi José Carvalho Ramos e Coopersat
	Valor Original (R$) 
	Data da Ocorrência
		Valor Original (R$) 
	Data da Ocorrência

	7.414,40
	12/4/2006
		3.056,20
	15/5/2006

	2.983,40
	12/4/2006
		13.129,20
	15/5/2006

	429,60
	12/4/2006
		171,84
	15/5/2006

	515,52
	12/4/2006
		2.491,68
	15/5/2006

	10.292,80
	5/7/2006
		23.538,20
	29/5/2006

	9.667,00
	5/7/2006
		11.688,60
	29/5/2006

	2.105,04
	5/7/2006
		1.460,64
	29/5/2006

	2.405,76
	5/7/2006
		2.048,20
	19/6/2006

	8.761,20
	7/4/2006
		2.279,20
	19/6/2006

	3.442,60
	13/4/2006
		472,56
	19/6/2006

	5.201,00
	13/4/2006
		386,64
	19/6/2006

	12.252,80
	13/4/2006
		12.490,80
	5/7/2006

	343,68
	13/4/2006
		773,28
	5/7/2006

	1.245,84
	13/4/2006
		3.809,40
	1/6/2006

Henrique Moraes Bogéa, Marconi José Carvalho Ramos e Coopersat
	Valor Original (R$) 
	Data da Ocorrência
		Valor Original (R$) 
	Data da Ocorrência

	82,60
	25/8/2006
		214,80
	25/8/2006

	1.463,00
	25/8/2006
		214,80
	25/8/2006

	876,40
	25/8/2006
		3.389,40
	6/12/2006

	85,92
	25/8/2006
		386,64
	6/12/2006

c.3) Irregularidade III: Execução contratual em desacordo com as cláusulas pactuadas, com prejuízo aos cofres da entidade, tendo em vista o pagamento pela prestação de serviços de locação de veículos sem placas registradas no Detran.
José João Matos, Marconi José Carvalho Ramos e Coopersat
	Valor Original (R$) 
	Data da Ocorrência
		Valor Original (R$) 
	Data da Ocorrência

	128,88
	22/2/2006
		6.759,20
	1/3/2006

	128,88
	22/2/2006
		687,36
	1/3/2006

José João Matos, Zenildo Oliveira dos Santos e Coopersat
	Valor Original (R$) 
	Data da Ocorrência
		Valor Original (R$) 
	Data da Ocorrência

	1.323,00
	27/1/2006
		1.167,60
	27/1/2006

	e) autorizar, desde logo, a cobrança judicial das dívidas, nos termos do art. 28, inciso II, da Lei 8.443/1992, caso não atendidas as notificações;
	f) autorizar, desde logo, com fundamento no art. 26 da Lei 8.443/1992 c/c o art. 217 do Regimento Interno do TCU, caso seja do interesse dos responsáveis, o parcelamento da (s) dívida (s) em até 36 parcelas, incidindo, sobre cada uma, os encargos legais devidos, sem prejuízo de alertá-lo de que, caso opte por essa forma de pagamento, a falta de comprovação do recolhimento de qualquer parcela implicará o vencimento antecipado do saldo devedor, nos termos do art. 26, parágrafo único, e 59, da Lei 8.443/1992 c/c o art. 217, § 2º, do Regimento Interno do TCU;
	g) encaminhar cópia da deliberação que vier a ser proferida à Superintendência Estadual da Fundação Nacional de Saúde no Maranhão (Suest/MA) para conhecimento e ao Procurador-Chefe da Procuradoria da República no Estado do Maranhão, nos termos do § 3º do art. 16 da Lei 8.443/1992 c/c o § 7º do art. 209 do Regimento Interno do TCU, para adoção das medidas que entender cabíveis, informando-lhe que o inteiro teor da deliberação pode ser consultado no endereço www.tcu.gov.br/acordaos.
	É o relatório.

Fabiano Zanella Duarte (OAB/MA 17.253), Thyanne Araújo Freitas Ribeiro (OAB/MA 8.547), Gislene Rodrigues de Macedo (OAB/DF 32.527), José Carlos de Matos (OAB/DF 10.446)

Procurador Júlio Marcelo de Oliveira.

TOMADA DE CONTAS ESPECIAL. CONTRATO. PAGAMENTOS POR SERVIÇOS NÃO COMPROVADAMENTE EXECUTADOS OU PRESTADOS EM DESCONFORMIDADE COM A AVENÇA. AFASTAMENTO DA RESPONSABILIDADE DOS GESTORES MÁXIMOS. CONTAS REGULARES. CONTAS IRREGULARES DOS DEMAIS RESPONSÁVEIS, DÉBITO E MULTA.

TOMADA DE CONTAS ESPECIAL (TCE)

Secretaria de Controle Externo de Tomada de Contas Especial (SecexTCE).

Os presentes autos de Tomada de Contas Especial (TCE) foram instaurados pela Fundação Nacional de Saúde (Funasa) , em decorrência de irregularidades praticadas por servidores no âmbito da Superintendência Estadual da Funasa no Maranhão, relacionadas a pagamentos efetuados no período de 2004 a 2007, referentes à execução do Contrato 16/2002.
Referido contrato, firmado entre a Funasa e a Coopersat - Cooperativa Rádio Táxi de Autosserviços e Turismo Ltda. para atender a Divisão de Engenharia em Saúde Pública (Diesp) no acompanhamento dos convênios do Projeto Alvorada, tinha por objeto a prestação de serviços de transporte de pessoas e cargas leves categoria II - veículo caminhonete cabine dupla e valor estimado em R$ 99.000,00, sendo R$ 0,99 por quilômetro rodado.
O contrato vigorou de 2002 a 2006, após sucessivas prorrogações (peça 3, p. 42-43, 50-51, peça 4, p. 7-8, 15-16 e 21-22) 
Os débitos apontados nos autos dizem respeito às seguintes irregularidades: (i) locação de veículos incompatíveis com as especificações de tipo e/ou capacidade de passageiros (peça 104, p. 12-15) ; (ii) pagamento pela prestação de serviços cujas locações não foram confirmadas pelos proprietários (peça 104, p. 6-11) ; (iii) pagamento pela prestação de serviços de locação de veículos sem placas registradas no Detran (peça 104, p. 16) .
Foram chamados a responder pelos débitos apurados, além da empresa prestadora do serviço, os ex-Coordenadores Regionais da Funasa no Maranhão, no período respectivo, Srs. Marconi José Carvalho Ramos e Zenildo Oliveira dos Santos, e os agentes responsáveis pelas atestações das notas fiscais relacionadas aos serviços questionados, Srs. Consuelo Cozac, Henrique Moraes Bogéa e José João Matos.
Instados a se pronunciarem nos autos, os responsáveis apresentaram suas respectivas alegações de defesa (peças 177, 181-183, 188 e 198) , à exceção dos Srs. Zenildo Oliveira dos Santos e Marconi José Carvalho Ramos que não apresentaram suas respostas, ainda que esse último tenha obtido cópia, vista dos autos e prorrogação de prazo (peças 197, 202 e 203) , deixando correr in albis o prazo que lhes foi concedido, motivo pelo qual devem ser considerados revéis, nos termos do art. 12, §3º, da Lei 8.443/1992.
A unidade técnica, após análise das defesas apresentadas, opinou pela irregularidade das contas dos responsáveis, suas condenações em débito, sem a aplicação de multa, haja vista a ocorrência da prescrição da pretensão punitiva deste Tribunal.
O Parquet de contas concordou com a proposta de encaminhamento sugerida pela unidade técnica.
Feito esse histórico, passo a analisar o mérito deste processo.
De início, aplico aos Srs. Zenildo Oliveira dos Santos e Marconi José Carvalho Ramos os efeitos da revelia previstos no art. 12, § 3º, da Lei 8.443/1992. 
No mérito, acompanho as conclusões da unidade técnica, cuja análise incorporo, desde já, às minhas razões de decidir, e rejeito as alegações de defesa apresentadas, sem prejuízo das observações a seguir.
Deixo de acatar as preliminares suscitadas pela Cooperativa contratada para a execução dos serviços. De fato, não pode ser aceita a alegação de prejuízo à defesa a justificar o encerramento prematuro deste processo, haja vista que a empresa vem, desde janeiro de 2008, se defendendo das irregularidades tratadas nestes autos e apuradas ainda no âmbito do concedente (peças 26, p. 9 e 27 p. 31) .
No mesmo sentido, não merecem acolhidas similares alegações do Sr. Henrique Moraes Bogéa, que igualmente vem respondendo sobre as questões suscitadas nestes autos desde 2008, em apuração levada a efeito pelo órgão concedente.
Ainda que caracterizada a prescrição da pretensão punitiva deste Tribunal, ante o transcurso de mais de dez anos entre a data do último fato gerador do prejuízo apurado (23/5/2007) e a data do ato que ordenou a citação neste Tribunal (26/6/2018, peça 123) , tal constatação não implica o afastamento do débito, porquanto as ações de ressarcimento movidas pelo Estado contra os agentes causadores de danos ao erário são imprescritíveis, nos termos do art. 37, § 5º, da Constituição Federal e da Súmula TCU 282.
Não há como ser caracterizada a alegada prescrição intercorrente prevista no art. 1º, § 1º, da Lei 9.873/99. Conforme consta da jurisprudência dominante deste Tribunal, os processos de controle externo não se sujeitam a tal prescrição, uma vez que a atividade de controle exercida pelo TCU não se enquadra como exercício do poder de polícia do Estado (Acórdão 1469/2019-TCU-Plenário, Relator Min. Aroldo Cedraz, 851/2017-TCU-Plenário, do mesmo relator, 12.475/2016-TCU-2ª Câmara, Relator Min. Substituto Marcos Bemquerer, 5.533/2014-TCU-2ª Câmara, Relator Min. José Jorge) .
No mérito, observo que na apuração do débito constante destes autos levou-se em consideração tão somente as irregularidades objetivamente apuradas, inobstante tenham sido identificadas outras irregularidades, como desvio de objeto na execução do contrato, que atendeu a outros setores da Funasa, como o Distrito Sanitário Especial Indígena (Dsei) e a Divisão de Administração (Diadm) , falta de economicidade da contratação em exame, dada a quantidade excessiva de solicitações de veículos, e dificuldade de controle de sua execução. 
Isso porque a Auditoria Interna da Funasa, no Parecer 12/2017/COGED/AUDIT (peça 95) , justificou a impossibilidade de apurar todas as desconformidades e irregularidades identificadas na contratação, haja vista a ausência de fiscalização, por sua Superintendência Regional, da execução do contrato.
Aquela Auditoria deparou-se com mais de 10.000 Boletins Diários de Tráfego - BDTs durante o período da vigência contratual, sem que fosse possível atinar, passados mais de dez anos da execução da avença, quais deles condiziam efetivamente com o serviço prestado, visto que todos estavam assinados e rubricados e as notas fiscais de pagamento devidamente atestadas, o que somente teria sido possível se tal atividade de fiscalização tivesse ocorrido durante a vigência do contrato (peça 95, p. 4) .
Além disso, foram consideradas as especificidades do comportamento indígena e seus reflexos no desempenho das atividades relacionadas à prestação de serviço de utilização de veículos pela Coopersat à Funasa. 
Assim, diante tal dificuldade, o débito ora apurado diz respeito, tão somente, às irregularidades identificadas em levantamentos feitos pela Auditoria Interna da Funasa, tais como: relação dos veículos locados por mês (peça 100, p. 67) , dados referentes aos veículos locados, contendo dados como CPF/CNPJ, placa, ano, modelo, especificação diversa da prevista no contrato (moto, veículo de passeio) , cidade da placa, proprietário, endereço e telefone (peça 100, p. 68-70) , veículos com tempo de uso superior a quatro anos (peça 100, p. 73-74) , veículos que não atenderam às especificações de tipo ou capacidade de passageiro (peça 100, p. 75-76) , veículos com licenciamento de fora do Estado do Maranhão (peça 100, p. 77-78) , dentre outros. 
Com isso, o rol de responsáveis originalmente apontado pela Funasa foi sensivelmente reduzido para abarcar somente os servidores que contribuíram para o débito em questão, motivo pelo qual entendo devam ser excluídos da presente relação processual os demais responsáveis.
Consta também no Relatório de Demandas Especiais (peça 99, p. -208) valores pagos à Coopersat por locações de veículos de terceiros, cuja utilização no respectivo serviço não foi confirmada por seus proprietários.
A empresa contratada não conseguiu refutar ou mesmo explicar as irregularidades apontadas nestes autos, motivo pelo qual não há como acatar suas alegações de defesa.
Quanto aos gestores arrolados nos autos, os mesmos foram identificados como signatários de atestações em notas fiscais eivadas de irregularidades.
O Relatório do PAD (peça 50, p. 36) apontou que a servidora Consuelo Cozac atestou 93 notas fiscais, praticamente metade das notas fiscais certificadas por servidores sem a devida atribuição de fiscal, dentre as quais 79 sequer possuíam comprovação da efetiva execução dos serviços nela constantes. Por seus atos foi à mesma aplicada, no âmbito administrativo, a pena de suspensão por 30 dias (peça 50, p. 48) .
O Sr. José João Matos também atestou notas fiscais eivadas de irregularidades e atuou como fiscal do contrato, conforme Portaria 283 (peça 4, p. 30) . Sua responsabilização decorre do atesto conferido aos documentos impugnados. Ao incumbir-se do encargo de fiscal de contrato, assumiu a responsabilidade em assegurar a sua regular execução e somente ratificar as cobranças da contratadas quando de acordo com os termos do contrato, o que não ocorreu no caso concreto.
Não pode ser acatada a alegação do responsável de que a atestação se deu de boa-fé já que lhe era impossível fiscalizar in loco a prestação dos serviços. O atesto, como parte da liquidação da despesa, é etapa cuja regularidade, se não comprovada, impõe a responsabilização do agente que dela participou.
Conforme consignado no Relatório do PAD instaurado na Funasa (peça 50, p. 39) , nenhuma das dezoito notas fiscais atestadas pelo Sr. Henrique Moraes Bogéa apresentam BDT's que possam ser analisadas, não tendo o responsável logrado demonstrar efetivamente a execução dos serviços correspondentes.
O responsável afirma que não atestou formalmente as notas fiscais inquinadas de irregularidade. Os documentos constantes dos autos, entretanto, dão conta de outra realidade. Ao subscrever a declaração, nos referidos documentos, da efetiva prestação dos serviços, trouxe para si a responsabilidade sobre a veracidade de tal informação, eis que utilizada, na liquidação da respectiva despesa, como justificativa para os correspondentes pagamentos.
Segundo o art. 63 da Lei 4.320/1964, a liquidação da despesa consiste na verificação do direito adquirido pelo credor, tendo por base os títulos e documentos comprobatórios do respectivo crédito. Sua finalidade é apurar a origem e o objeto do que se deve pagar, a importância devida e a titularidade do crédito, com o objetivo de extinguir a obrigação. Constituem base da liquidação, além do contrato e da nota de empenho, os comprovantes de entrega do material ou da prestação do serviço.
Dessa forma, o responsável, ao declarar a efetiva prestação dos serviços, contribuiu para o pagamento indevido das parcelas ora questionadas, justificando, assim, sua responsabilização nestes autos.
Com relação à responsabilidade dos Srs. Zenildo Oliveira dos Santos e Marconi José Carvalho Ramos, na qualidade de ex-Coordenadores Regionais da Funasa no Maranhão, entendo que o assunto mereça um exame mais detido.
O Sr. Zenildo Oliveira dos Santos foi citado para responder pela seguinte conduta: "ordenar despesas com prestação de serviços de locação de veículos sem placas registradas no Detran, não comprovando a boa e regular gestão dos recursos aplicados na execução do Contrato 16/2002, de 19/4/2002", conforme Ofício 2076/2018-TCU/Secex-MA, acostado aos autos à peça 141.
A notificação do Sr. Marconi José Carvalho Ramos, por sua vez, englobou todas as condutas tratadas nestes autos, a saber: locação de veículos incompatíveis com as especificações de tipo e/ou de capacidade de passageiros, pagamentos pela prestação de serviços cujas locações não foram confirmadas pelos proprietários ou de veículos sem placas registradas no Detran (peça 145) .
Ainda que concorde com a unidade técnica de que como ordenadores de despesa deveriam os referidos responsáveis serem responsabilizados pela regular aplicação dos recursos que lhe foram confiados, entendo não ser razoável esperar que a supervisão exercida pelos gestores nas áreas técnicas sob seu comando fosse tão minudente que alcançasse eventuais falhas em lançamentos diários da utilização de veículos, atividade de natureza francamente operacional.  
Conforme evidenciado nos autos, a rotina de liquidação pertinente foi devidamente observada, já que todos os BDTs estavam assinados e rubricados e as notas fiscais de pagamento devidamente atestadas, fazendo transparecer ao dirigente máximo da entidade a lisura dos procedimentos adotados, o que não se confirmou posteriormente.
Lembro que o problema maior apontado nos autos, relacionado ao desvio do objeto do contrato, o que poderia levar à responsabilização pretendida pela unidade técnica, não foi confirmada, dado o longo tempo decorrido desde a execução da avença.
Assim, entendo que devam ser afastadas as responsabilidades dos Srs. Zenildo Oliveira dos Santos e Marconi José Carvalho Ramos, pelas irregularidades tratadas nestes autos.
Quanto aos demais responsáveis, nenhum deles logrou trazer os autos argumentos ou provas que afastassem as irregularidades a eles atribuídas. Assim, entendo justificada a proposta da unidade técnica de irregularidade de suas contas e condenação no débito apurado. 
	Dessa forma, VOTO para que seja acolhida a minuta de acórdão que trago à consideração deste colegiado.
TCU, Sala das Sessões Ministro Luciano Brandão Alves de Souza, em 28 de janeiro de 2020.
Ministro VITAL DO RÊGO 
Relator